ACORDAO-COMPLETO-2531068

ACÓRDÃO 885/2022 ATA 14/2022 - PLENÁRIO

VISTOS, relatados e discutidos estes autos de Auditoria realizada no período de 22/1/2018 a 23/3/2018, nas Prefeituras Municipais de Morros/MA e Barreirinhas/MA, com o objetivo de verificar a qualidade e a regularidade do fornecimento de alimentação escolar e dos serviços de transporte escolar oferecidos por esses entes, no exercício de 2017 e parte do exercício de 2018, 
ACORDAM os Ministros do Tribunal de Contas da União, reunidos em sessão de Plenário, ante as razões expostas pelo Relator, em:
9.1. considerar revéis, Sidrack Santos Feitosa, CPF XXX.119.903-XX, na condição de Prefeito Municipal de Morros/MA durante o período auditado; Izaías Lopes Bezerra, CPF XXX.246.083-XX, Secretário de Educação no período de 2/1 a 31/12/2017; Marta Fernanda Costa Silva, CPF XXX.881.053-XX, Secretária de Educação do Município; Carlos Alberto Nascimento Barros, CPF XXX.096.803-XX, fiscal dos contratos do Município; Francisca Silvana Alves Malheiros Araújo, CPF XXX.887.713-XX, ex-Prefeita Municipal; Alberico de França Ferreira Filho, CPF XXX.578.283-XX, na condição de Prefeito Municipal; Maria Marta Reis Conceição, CPF XXX.040.403-XX, Secretária Municipal de Educação de Barreirinhas/MA, no período de 2/1/2017 a 31/1/2018; Rodrigo Sousa Figueiredo Ferreira, CPF XXX.531.933-XX e OAB/MA 9008, Procurador do Município de Barreirinhas; José Cícero Silva Marcário Júnior, CPF XXX.006.013-XX, Secretário Municipal de Educação de Barreirinhas/MA, no período de 1º/2/2018 em diante; Mariluze Marreiros Rocha, CPF XXX.503.083-XX, fiscal dos contratos do Município de Barreirinhas/MA no período de 1º/2/2017 com fulcro no art. 12, § 3º, da Lei 8.443/1992, c/c o art. 202, § 8º, do RI/TCU,
9.2. aplicar, individualmente, aos responsáveis a seguir descritos a multa prevista no art. 58, inciso II, da Lei 8.443/1992, fixando-lhes o prazo de quinze dias, a contar das respectivas notificações, para que comprovem, perante o Tribunal (art. 214, III, "a", do RI/TCU) , o recolhimento das dívidas ao Tesouro Nacional, atualizadas monetariamente desde a data deste Acórdão até o dia dos efetivos recolhimentos, na forma da legislação em vigor:
	Responsável
	Valor (RS) 

	Sidrack Santos Feitosa
	25.000,00

	Izaías Lopes Bezerra
	22.500,00

	Marta Fernanda Costa Silva
	5.000,00

	Carlos Alberto Nascimento Barros
	7.500,00

	Francisca Silvana Alves Malheiros Araújo
	3.750,00

	Alberico de França Ferreira Filho
	35.000,00

	Maria Marta Reis Conceição
	30.000,00

	Rodrigo Sousa Figueiredo Ferreira
	5.000,00

	José Cícero Silva Marcário Júnior
	7.500,00

	Mariluze Marreiros Rocha
	12.500,00

9.3. autorizar, desde logo, nos termos do art. 28, inciso II, da Lei 8.443/1992, a cobrança judicial das dívidas, caso não atendidas as notificações, nos prazos ali fixados;
9.4. dar ciência aos Municípios de Morros/MA e Barreirinha/MA, com fundamento no art. 9º, inciso I, da Resolução TCU 315/2020, de que cabe ao ente municipal:
9.4.1. proporcionar condições para a realização das licitações na modalidade pregão eletrônico, conforme orientação do art. 49, §1º, da Portaria Interministerial 127/2008;
9.4.2. justificar expressamente, nos autos do procedimento administrativo, as razões pela opção da modalidade pregão presencial, enquanto não houver condições técnicas para a realização dos pregões eletrônicos, como determina o art. 49, § 2º, da Portaria Interministerial 127/2008;
9.4.3. abster-se, como regra, de incluir a marca do objeto a ser licitado nos editais convocatórios e seus anexos, em atenção à vedação imposta pelo art. 7º, § 5º, da Lei 8.666/1993, bem como, no caso de compras, em atenção ao art. 41 da Lei 14.133/2021;
9.4.4. deflagrar, em atenção aos ditames do art. 49, § 3º, da Lei 8.666/1993, bem como ao disposto no art. 71, §3º, e no art. 5º da Lei 14.133/2021, procedimentos administrativos específicos precedentes a revogações ou anulações de licitações concluídas, assegurando a prévia manifestação dos interessados;
9.4.5. adotar controles internos capazes de evitar períodos do ano letivo sem cobertura do fornecimento da merenda escolar, em atenção aos princípios da continuidade e da eficiência;
9.4.6. abster-se de permitir, sob qualquer hipótese, a condução dos veículos do transporte escolar por condutores inabilitados ou sem a habilitação adequada, conforme art. 138 da Lei 9.503/1997 (CTB) ; 
9.5. dar ciência ao Município de Morros/MA, com fundamento no art. 9º, inciso I, da Resolução TCU 315/2020, de que cabe ao Município coibir, na prestação dos serviços do transporte escolar, falta de asseio e de conservação das instalações internas dos veículos, falta de urbanidade dos condutores, bem como o atraso no licenciamento dos veículos, em afronta aos princípios da moralidade e da eficiência, art. 37, caput, CF/88; art. 1º, inciso III, da Constituição Federal (desrespeito à dignidade da pessoa humana) ; e aos arts. 130 e 230, V e XVIII, da Lei 9.503/1997 (CTB) ; e
9.6. encaminhar cópia deste Acórdão ao FNDE, aos municípios maranhenses de Morros e Barreirinhas e aos responsáveis.

Relatório de auditoria da qualidade do serviço de transporte escolar e da execução do Programa Nacional de Alimentação Escolar em municípios do Maranhão (2ª etapa).

Prefeitura Municipal de Barreirinhas/MA; Prefeitura Municipal de Morros/MA.

3. Interessados/Responsáveis:
3.1. Interessados: Brumila Empreendimentos e Serviços Eireli (20.526.959/0001-72); Ipiranga Empreendimentos e Locação Ltda. (10.713.194/0001-26); Rodrigo Sousa Figueiredo Ferreira (XXX.531.933-XX).
3.2. Responsáveis: Alberico de França Ferreira Filho (XXX.578.283-XX); Carlos Alberto Nascimento Barros (XXX.096.803-XX); Francisca Silvana Alves Malheiros Araújo (XXX.887.713-XX); Izaias Lopes Bezerra (XXX.246.083-XX); José Cícero Silva Macário Junior (XXX.006.013-XX); Maria Marta Reis Conceição (XXX.040.403-XX); Mariluze Marreiros Rocha (XXX.503.083-XX); Marta Fernanda Costa Silva (XXX.881.053-XX); Raimundo Nonato Ribeiro de Sousa (XXX.196.933-XX); Sandy Karolinne Cutrim Santos (XXX.395.963-XX); Sidrack Santos Feitosa (XXX.119.903-XX).

13.1. Ministros presentes: Ana Arraes (Presidente), Walton Alencar Rodrigues, Benjamin Zymler, Aroldo Cedraz, Bruno Dantas, Jorge Oliveira e Antonio Anastasia.
13.2. Ministros-Substitutos presentes: Augusto Sherman Cavalcanti (Relator), Marcos Bemquerer Costa, André Luís de Carvalho e Weder de Oliveira.

ACORDAO-COMPLETO-2561618

Acórdão 113/2023 - Plenário

AUGUSTO SHERMAN

Adoto, como relatório, excerto da instrução elaborada por Auditor lotado na SecexEducação (peça 300) , anuída pelos dirigentes da unidade (peças 301-302) :
"INTRODUÇÃO
1.	Trata-se de relatório de auditoria realizada no período de 22/1/2018 a 23/3/2018, nas prefeituras municipais de Morros/MA e Barreirinhas/MA, com o objetivo de verificar a qualidade e a regularidade do fornecimento de alimentação escolar e dos serviços de transporte escolar oferecidos por esses entes, no exercício de 2017 e parte do exercício de 2018.
2.	As razões que motivaram esta auditoria decorreram de solicitação do Ministério Público do Estado do Maranhão - MPE/MA, como ação de cooperação entre órgãos que integram a Rede de Controle no Estado do Maranhão, e que contou com a participação, além do Tribunal de Contas da União, do Ministério Público de Contas do Tribunal de Contas do Estado do Maranhão - MPC/TCE/MA e da Controladoria-Geral da União - CGU/PR.
HISTÓRICO
Relatório de Auditoria (peça 110) 
3.	Após o pronunciamento da unidade técnica (peças 111 e 112) , o relatório de auditoria (peça 110) rumou para o Gabinete do Ministro-Relator, Augusto Sherman Cavalcanti, com proposta de audiência dos responsáveis (peça 110, itens 232 a 242) , bem como de compartilhamento de informações com órgãos parceiros deste Tribunal, a exemplo do Tribunal de Contas do Estado do Maranhão e do Ministério Público do Estado do Maranhão, por conta dos recursos municipais dispendidos na execução das despesas auditadas (peça 110, item 243) .
Despacho do Relator (peça 113) 
4.	Em Despacho datado de 6/7/2018 (peça 113) , o Relator manifestou concordância com unidade técnica, preliminarmente, em relação às denominadas 'ocorrências escusáveis' listadas a seguir (peça 110, p. 22-26) :
a)	licitação na modalidade pregão presencial em detrimento do pregão eletrônico;
b)	indicação de marca Toyota nas contratações para transporte escolar;
c)	revogação de licitação sem fundamentação e motivação;
d)	falha no planejamento da execução do programa de alimentação escolar; e
e)	transporte escolar prestado por veículos e condutores em desacordo com a norma.
5.	Em relação a tais ocorrências, o acolhimento da proposta da unidade técnica por parte do Relator teve como fundamento que (peça 113, p. 2, item 6) :
 (...) as justificativas, confirmadas pela equipe de auditoria, associadas ao contexto dos referidos munícipios, levam-me a crer pela existência de escusas às referidas ocorrências. Entre as justificativas coligidas pela equipe de auditoria, ressalto, respectivamente, as seguintes: a instabilidade da internet nos dois municípios; as características das trilhas percorridas pelos veículos no transporte escolar rural associadas à constatação de que aparentemente a marca de veículo escolhida é a única que consegue atender a tais requisitos; as justificativas relacionadas à 'revogação' da licitação; baixa relevância dos efeitos das falhas no planejamento da execução do programa de alimentação escolar; e, em especial, as condições geográficas dos dois municípios.
6.	Na sequência, o Ministro-Relator manifestou-se favorável ao compartilhamento de informações com os órgãos parceiros (peça 113, p. 8, item 55) ; e endossou parcialmente as propostas de audiência prévia dos responsáveis, sem prejuízo de determinar o aprofundamento de análises por meio de diligências e oitivas.
7.	De modo específico, no que tange à ocorrência de irregularidades nas contratações de serviços de locação de veículos para o transporte escolar no município de Barreirinhas/MA, o Relator deliberou (peça 113, p. 4, item 30) no sentido de efetuar o acréscimo ao rol de responsáveis do procurador, senhor Rodrigo Sousa Figueiredo Ferreira (CPF XXX.531.933-XX e OAB/MA 9008) , haja vista que se manifestou no âmbito da celebração dos termos aditivos ali reportados, sendo que:
nas três avenças, a quantidade de camionetes extrapolou o patamar máximo de 25% (º Lei 8.666/1993, art. 65, §1) da quantidade inicial contratada (94 camionetes) , que os referidos termos aditivos foram submetidos à Assessoria Jurídica do munícipio (peças 67, p. 6; 16; 26) , que tais manifestações se deram por força do art. 38, parágrafo único, da Lei 8.666/1993 e que tal irregularidade, a meu ver, pode ser enquadrada como erro grosseiro (STF MS 24.631/DF) , entendo que o parecerista jurídico também deve ser chamado aos autos para justificar sua participação na celebração dos referidos aditivos. Entendo que, a despeito de não serem contratações de alto valor, os referidos aditivos acresceram quantidade significativa de camionetes, o que, em princípio, sazonalidade que destoa da demanda esperada do serviço de transporte escolar'.
8.	Especificamente em relação à ocorrência descrita como 'falta de zelo para com os veículos oficiais do Município destinados ao transporte escolar, bem como o atraso no licenciamento dos mesmos', nos termos dos parágrafos 74 e 174 do relatório de fiscalização citado, atribuída ao Município de Morros/MA, o Ministro-Relator não acatou a proposta de audiência sob a justificativa de 'que tais falhas não guardam gravidade suficiente para tanto'. No entanto, realçou que, por ocasião da instrução de mérito, seja feita a 'expedição de medidas corretivas à comuna' (peça 113, p. 5, item 39) .
9.	Ademais, determinou que 'antes de se promover as audiências ora determinadas, faz-se mister que a unidade técnica retifique as referências às peças dos presentes autos mencionadas no Relatório de Fiscalização, para viabilizar o efetivo exercício do direito ao contraditório e ampla defesa por parte dos responsáveis' (peça 13, p. 8, item 54) . À vista disso, as referências às peças do processo desde a instrução à peça 204 passaram a ser feitas a partir de revisão consignada na determinação em comento, com as retificações necessárias.
Primeira Instrução (peça 114) 
10.	Os autos foram então submetidos a instrução técnica (peça 114) , onde, em análise sumária dos documentos até então juntados, foram atendidas as razões enumeradas pelo Relator (peça 113) e proposta a realização de medidas saneadoras a seguir, 'com a finalidade de complementar as lacunas de informação ainda existentes, para, posteriormente, completar a análise, com a realização das audiências que se fizerem apropriadas':
a) Diligenciar a Prefeitura Municipal de Morros/MA para que, no prazo de quinze dias: 
a.1) forneça os esclarecimentos pertinentes e a documentação completa da fase interna dos Pregões Presenciais 2 (peça 19) , 3 (peça 22) e 35/2017 (peça 26) , como: comunicado da Secretaria de Educação informando sobre a necessidade de serviço de transporte escolar; identificar a responsabilidade pela elaboração do termo de referência; trazer a pesquisa de preços realizada com as sociedades empresárias prestadoras de serviço; declaração de adequação orçamentária e financeira; decretos e normativos que designem os membros de comissão de licitação ou equivalente; bem como o parecer da assessoria jurídica sobre os procedimentos licitatórios em tela; 
a.2) apresente os processos de pagamento, com os devidos atestes da prestação do serviço, notas fiscais e relatórios da execução dos Contratos 36/2017 (decorrente do Pregão Presencial 2/2017) , 37/2017 (decorrente do Pregão Presencial 2/2017) , 39/2017 (decorrente do Pregão Presencial 3/2017) e 0901.001/2018 (decorrente do Pregão Presencial 35/2017) ; e 
a.3) apresente, em relação aos Contratos 36/2017 (decorrente do Pregão Presencial 2/2017) , 37/2017 (decorrente do Pregão Presencial 2/2017) , 39/2017 (decorrente do Pregão Presencial 3/2017) e 0901.001/2018 (decorrente do Pregão Presencial 35/2017) , a relação dos veículos e respectivos motoristas responsáveis por cada rota, com a documentação dos veículos e a habilitação dos motoristas, a fim de verificar a conformidade ao art. 136 do Código de Trânsito Brasileiro e às normas do Programa Nacional de Transporte Escolar, uma vez que cabe também ao município a verificação das condições da prestação do serviço, mesmo diante de omissão nos respectivos termos contratuais; 
b) Diligenciar a Prefeitura Municipal de Barreirinhas/MA, para que, no prazo de quinze dias:  
b.1) apresente os processos de pagamento, com os devidos atestes da prestação do serviço, notas fiscais e relatórios da execução dos em relação aos Contratos s/n., decorrente dos Pregões Presenciais 72 e 90/2017; 
b.2) apresente a relação dos veículos e respectivos motoristas responsáveis por cada rota, em relação aos Contratos decorrentes dos Pregões Presenciais 72 e 90/2017, com a documentação dos veículos e a habilitação dos motoristas, a fim de verificar a conformidade ao art. 136 do Código de Trânsito Brasileiro e às normas do Programa Nacional de Transporte Escolar, uma vez que cabe também ao município a verificação das condições da prestação do serviço, mesmo diante de omissão nos respectivos termos contratuais; e 
b.3) justifique e forneça os documentos comprobatórios da prestação de serviço e dos respectivos comprovantes de pagamentos recebidos pela Ipiranga Empreendimentos e Locação Eireli, CNPJ 10.713.194/0001-26 (Contrato 132/2017, decorrente do Pregão Presencial 72/2017 - peça 65) , sem cobertura contratual, no período de janeiro a junho de 2017; 
c) com fulcro no art. 250, inciso V, do Regimento Interno, determinar a oitiva das sociedades empresárias contratadas WR Comércio e Construção Eireli, CNPJ 18.128.690/0001-24 (Contratos 36/2017, 37/2017 e 39/2017 - peças 20, 21 e 23) , Brumila Empreendimentos e Serviços Eireli, CNPJ 20.526.959/0001-72 (Contratos 1/2017, 4/2017 e s/n., decorrente do Pregão Presencial 90/2017 - peças 61, 62 e 68) ; Ipiranga Empreendimentos e Locação Eireli, CNPJ 10.713.194/000126 (Contrato 132/2017, decorrente do Pregão Presencial 72/2017 - peça 65) e Transporte Vitória Eireli CNPJ 04.370.030/0001-40 (s/n., decorrente do Pregão Presencial 90/2017, peça 68) , para que forneçam, no prazo de quinze dias: 
c.1) relação dos veículos e motoristas responsáveis por cada rota, com respectiva documentação de veículos (identificando os próprios e os de terceiros) , acompanhada da carteira de habilitação do motorista e dos laudos de vistoria do Detran e demonstrando o cumprimento do art. 136 do Código de Trânsito Brasileiro; e 
c.2) os contratos de sublocação ou termos de compromisso, com os respectivos pagamentos, referente à utilização dos veículos de terceiros na prestação de serviços de transporte escolar; e
d) Com fulcro no art. 250, inciso V, do Regimento Interno, determinar a oitiva da sociedade empresária Ipiranga Empreendimentos e Locação Eireli, CNPJ 10.713.194/0001-26 (Contrato 132/2017, decorrente do Pregão Presencial 72/2017 - peça 65) para que se manifeste, no prazo de 15 dias, acerca dos pagamentos recebidos sem cobertura contratual, compreendendo o período de janeiro a junho/2017, a fim de que justifique e forneça os documentos comprobatórios da prestação de serviço e dos respectivos comprovantes de pagamento.
11.	Na sequência, com a concordância da unidade técnica (peça 115) , foram adotadas medidas no sentido de dar cumprimento à proposta em comento, tendo sido expedidas as comunicações processuais abaixo, que incluíram diligências às prefeituras dos municípios maranhenses de Morros e Barreirinhas, bem como oitivas às firmas WR Comercio e Construção EIRELI, Brumila Empreendimentos e Serviços EIRELI, Ipiranga Empreendimentos e Locação Ltda., e Transporte Vitória EIRELI:
	Item do Acórdão/Expediente
	Destinatário/Responsável
	Recebido/Publicado em
	Providência da defesa

	Ofício de Diligência nº 1036/2019-TCU/SecexEducação, de 29/8/2019 (peça 116) 
	Prefeitura Municipal de Morros - MA (CNPJ 05.489.935/0001-05) 
	AR com registro de recebimento, em 24/9/2019 (peça 130) 
	Prorrogação de prazo (peça 132 e 182) e resposta (peças 180 e 185) por meio de advogado (peças 183 e 186) e mais 121 peças 'não digitalizáveis' (peças 194-199) .

	Ofício de Diligência nº 1037/2019-TCU/SecexEducação, de 29/8/2019 (peça 117) 
	Prefeitura Municipal de Barreirinhas - MA (CNPJ 06.217.954/0001-37) 
	AR com registro de recebimento, em 9/9/2019 (peça 123) 
	Resposta (peças 188 a 193) .

	Ofício de Diligência nº 6283/2019-TCU/SecexEducação, de 1º/10/2019 (peça 131) 
		AR com registro de recebimento, em 21/10/2019 (peça 184) 
	
	Ofício de Oitiva nº 1038/2019-TCU/SecexEducação, de 29/8/2019 (peça 118) 
	Representante legal da firma WR Comercio e Construção Eireli, senhor Welker Carlos Rolim (CNPJ 18.128.690/0001-24) 
	AR com registro de recebimento, em 9/9/2019 (peça 122) 
	Prorrogação de prazo (peça 124/125/128) e apresentou resposta (peças 133 a 179) .

	Ofício de Oitiva nº 1039/2019-TCU/SecexEducação, de 29/8/2019 (peça 119) 
	Representante legal da firma Brumila Empreendimentos e Serviços Eireli (CNPJ 20.526.959/0001-72) 
	AR com registro de recebimento, em 25/9/2019 (peça 181) 
	Não houve.

	Ofício de Oitiva nº 1040/2019-TCU/SecexEducação, de 29/8/2019 (peça 120) 
	Representante legal da firma Ipiranga Empreendimentos e Locação Ltda. (CNPJ 10.713.194/0001-26) 
	AR com registro de recebimento, em 10/9/2019 (peça 126) 
	Não houve.

	Ofício de Oitiva nº 1041/2019-TCU/SecexEducação, de 29/8/2019 (peça 121) 
	Representante legal da firma Transporte Vitória Eireli (CNPJ 04.370.030/0001-40) 
	AR com registro de recebimento, em 19/9/2019 (peça 127) 
	Resposta (peça 129) .

12.	Conforme ilustrado no quadro acima, o Município de Morros/MA trouxe aos autos as peças 180 e 185, bem assim mais 121 peças inicialmente registradas nos autos como 'itens não digitalizáveis', das quais seis foram juntadas no decorrer desta instrução (peças 194-199) , e as demais, no essencial, dizem respeito ao mesmo conteúdo trazido pela firma WR Comercio e Construção (peças 134-179) .
13.	Do seu lado, o Município Barreirinhas/MA limitou-se a encaminhar vasta documentação de pagamento às firmas Ipiranga e Brumila (peças 188 a 193) , sem disponibilização dos contratos de sublocação dos veículos que prestam os serviços de transporte escolar no município e respectivos pagamentos, foco principal da anotação do indício de não comprovação de nexo causal entre os valores empregados no custeio dos serviços do transporte escolar e sua finalidade, haja vista que as firmas beneficiárias dos contratos e respectivos pagamentos para realização do transporte de estudantes não possuem veículos para esse fim, e nem demonstraram relação formal via contrato de sublocação com os efetivos prestadores dos serviços.
13.1.	Em resposta à oitiva da WR Comercio e Construção Eireli, foi encaminhada a documentação constitutiva das peças 133 a 179, em cuja peça inicial constam justificativas subscritas pelo representante legal da referida firma, que procura demonstrar o nexo de causalidade entre os valores empregados para o pagamento dos serviços do transporte escolar e sua finalidade pela Prefeitura.
14.	A despeito do registro de recebimento das comunicações processuais respectivas, as firmas Brumila Empreendimentos e Serviços Eireli e Ipiranga Empreendimentos e Locação Ltda. mantiveram-se silentes. Referente à firma Transporte Vitória Eireli, o documento encaminhado ao Tribunal (peça 129) não trouxe acréscimo de informação nova. Antes, reiterou informações já constantes dos autos (itens 157 a 159 do Relatório de Fiscalização, peça 110) e encaminhou cópia da Declaração prestada à equipe de fiscalização e já também constante dos autos (peça 96) .
15.	Foram ainda juntadas aos autos as peças 200 a 203, decorrente de pesquisa no sítio eletrônico da Prefeitura de Barreirinhas/MA.
Segunda instrução (peça 204) 
16.	Passo subsequente, foi realizada nova instrução deste processo (peça 204) , oportunidade em que foi feito o exame das respostas das diligências e oitivas realizadas em atendimento à determinação do Relator (peça 113) , em face da necessidade de aprofundamento das análises e da definição da cadeia de responsáveis das licitações e contratações diretas realizadas pelos municípios de Morros/MA e Barreirinhas/MA, decorrentes das restrições feitas pela mesma autoridade a itens específicos das propostas de audiência dos responsáveis arrolados no Relatório de Fiscalização (peça 110) .
17.	No exame em comento, foi realizado o cotejamento dos indícios de irregularidade passíveis de audiência dos responsáveis originalmente encaminhadas no relatório de fiscalização (peça 110) com as anotações do Ministro-Relator na sua manifestação (peça 113) . Das análises empreendidas no contexto da instrução citada (peça 204) , resultaram os quadros que constam dos Anexos 1 (Morros) e 2 (Barreirinhas) , com a identificação individualizada das propostas de audiência, conforme registradas pela unidade técnica, comparativamente com a manifestação do Relator, no sentido de ratificá-las ou não.
18.	Como destaque, pode-se mencionar que na dita instrução (e anexos) ficou evidente quais ocorrências deveriam permanecer para fins de audiência dos responsáveis, bem assim a necessidade de que fosse acrescentado ao rol de responsáveis, por determinação do Ministro-Relator (peça 113, p. 4, item 30) , o procurador do Município de Barreirinhas/MA, senhor Rodrigo Sousa Figueiredo Ferreira (CPF XXX.531.933-XX e OAB/MA 9008) , haja vista que se manifestou no âmbito da celebração dos termos aditivos ao Contrato 72/2017, peça 65, p 185-191 e peça 67 (v. parágrafo 7) .
19.	Desse modo, a proposta de audiência ao final desta instrução leva em conta também o chamamento do responsável em comento, a fim de apresentar, na condição de parecerista jurídico, justificativas acerca das seguintes irregularidades relacionadas ao programa do transporte escolar no município:
a)  acréscimo contratual sem demonstração do interesse público, nos termos dos parágrafos 150-151 e 154-156 do Relatório de Fiscalização (peça 110) ; e
b)  acréscimo do objeto do contrato acima do limite percentual legal, nos termos dos parágrafos 152-154 do Relatório de Fiscalização (peça 110) .
20.	Outro aspecto a destacar na instrução citada (peça 204) , consta nos seus parágrafos 28.5 e 31.2, onde as análises desmontaram que a responsabilidade por ocorrências irregulares até então atribuídas aos pregoeiros dos municípios maranhenses de Morros e de Barreirinhas deveria ser imputada aos respectivos secretários municipais de educação ali mencionados. Nesse sentido, as propostas de audiência ao final da dita instrução incluíram referida modificação.
21.	Não obstante, para o saneamento dos autos, mostrou-se necessária a reiteração de solicitações de documentos e informações, por meio de diligência e oitivas à Prefeitura Municipal de Barreirinhas/MA, bem assim às firmas Brumila Empreendimentos e Serviços Eireli e Ipiranga Empreendimentos e Locação Eireli, respectivamente, sem prejuízo da inclusão de pleitos novos que se fizeram necessários à luz da citada instrução (peça 204) , alertando-lhes para a possibilidade de multa prevista no prevista no art. 58, inciso IV, da Lei 8.443/1992 (itens 50.3, 51.5 e 53.8) , conforme proposta de encaminhamento reproduzida a seguir (peça 204, p. 18-19) :
V. PROPOSTAS DE ENCAMINHAMENTO
65. À luz das análises empreendidas, submete-se o processo à consideração superior, propondo:
65.1. Com base nos art. 157 do Regimento Interno do TCU, a expedição de diligência à Prefeitura Municipal de Barreirinhas/MA, para que, no prazo de 15 dias:
a)	comprove o nexo causal entre os valores empregados para o pagamento dos serviços do transporte escolar e sua finalidade, mediante o encaminhamento de cópias de eventuais contratos de sublocação dos veículos que efetivamente prestaram os serviços de transporte escolar decorrentes dos Contratos 1/2017 (peça 61, p. 154-159) , 4/2017 (peça 62-83-88) , 72/2017 (peça 65, p 185-191) , 90/2017 (peça 68, p. Ausência de detalhamento nos termos de referência 321-327) e os aditivos ao Contrato 72/2017 (peça 67) , bem assim os comprovantes de pagamento feitos pelos contratados, Ipiranga Empreendimentos e Locação Eireli e Brumila Empreendimentos e Serviços Eireli, aos respectivos sublocatários (item 50.3) ;
b)	apresente a relação dos veículos sublocados pelas firmas Ipiranga Empreendimentos e Locação Eireli e Brumila Empreendimentos e Serviços Eireli, com as informações discriminadas no quadro a seguir (que servirá de modelo para o detalhamento das informações) , que prestaram os serviços de transporte escolar no exercício de 2017, decorrentes dos Contratos 1/2017 (peça 61, p. 154-159) , 4/2017 (peça 62-83-88) , 72/2017 (peça 65, p. 185-191) , 90/2017 (peça 68, p. 321-327) , e os aditivos ao Contrato 72/2017 (peça 67) , bem com a respectiva documentação dos veículos e a habilitação dos motoristas (item 51.5) :
	Dados do veículo
	Dados do proprietário e da sublocação
	Dados da Rota

	Placa
	Marca
	Modelo
	Ano
	Proprietário
	Valor da Sublocação
	Meses
	Itinerário

c)	manifeste-se, no prazo de 15 dias, acerca dos pagamentos efetuados sem cobertura contratual à firma Ipiranga Empreendimentos e Locação Eireli, compreendendo o período de janeiro a junho/2017, anterior à lavratura do Contrato 72/2017 e aditivos, em 28/6/2017 (peça 65, p 185-191 e peça 67) , a fim de que justifique e forneça os documentos fiscais comprobatórios da prestação de serviço e dos respectivos comprovantes de pagamento, bem como dos respectivos comprovantes de sublocação e de pagamentos a sublocatários, se houver (item 53.8) .
65.2. Com fulcro no art. 250, inciso V, do Regimento Interno, a expedição de oitiva da firma Ipiranga Empreendimentos e Locação Eireli, para que, no prazo de 15 dias:
a)	comprove o nexo causal entre os valores recebidos da Prefeitura Municipal de Barreirinhas para o pagamento dos serviços do transporte escolar e sua finalidade, decorrentes do decorrentes dos Contrato 72/2017 (peça 65, p 185-191) e respectivos aditivos (peça 67) , firmados com o Município de Barreirinhas/MA, mediante o encaminhamento de cópias legíveis de eventuais contratos de sublocação dos veículos que prestaram os serviços de transporte escolar, bem assim os respectivos comprovantes de sublocação e de pagamentos a sublocatários (item 50.3) ;
b)	apresente a relação dos veículos sublocados, com as informações discriminadas no quadro a seguir (que servirá de modelo para o detalhamento das informações) , que prestaram os serviços de transporte escolar no exercício de 2017, decorrentes dos Contrato 72/2017 (peça 65, p. 185-191) e respectivos aditivos (peça 67) , bem como cópia legível da respectiva documentação dos veículos e da habilitação dos motoristas (item 51.5) :
	Dados do veículo
	Dados do proprietário e da sublocação
	Dados da Rota

	Placa
	Marca
	Modelo
	Ano
	Proprietário
	Valor da Sublocação
	Meses
	Itinerário

c)	manifeste-se acerca dos pagamentos recebidos sem cobertura contratual, compreendendo o período de janeiro a junho/2017, anterior à lavratura do Contrato 72/2017 e aditivos, em 28/6/2017 (peça 65, p 185-191 e peça 67) , a fim de que justifique e forneça os documentos fiscais comprobatórios da prestação de serviço, bem como dos respectivos comprovantes de sublocação e de pagamentos a sublocatários, se houver (item 53.8) .
65.3. Com fulcro no art. 250, inciso V, do Regimento Interno, a expedição de oitiva da firma Brumila Empreendimentos e Serviços Eireli, para, no prazo de 15 dias:
a)	apresente a relação dos veículos sublocados, com as informações discriminadas no quadro a seguir (que servirá de modelo para o detalhamento das informações) , que prestaram os serviços de transporte escolar no exercício de 2017, decorrentes dos Contratos 1/2017 (peça 61, p. 154-159) , 4/2017 (peças 62-83-88) e 90/2017 (peça 68, p. 321-327) , bem como cópia legível da respectiva documentação dos veículos e da habilitação dos motoristas (item 51.5) :
	Dados do veículo
	Dados do proprietário e da sublocação
	Dados da Rota

	Placa
	Marca
	Modelo
	Ano
	Proprietário
	Valor da Sublocação
	Meses
	Itinerário

b)	comprove o nexo causal entre os valores recebidos da Prefeitura Municipal de Barreirinhas para o pagamento dos serviços do transporte escolar e sua finalidade, decorrentes dos Contratos 1 (peça 61, p. 154-159) , 4 (peça 62-83-88) e 90/2017 (peça 68, p. 321-327) , firmados com o Município de Barreirinhas/MA, mediante o encaminhamento de cópias legíveis de eventuais contratos de sublocação dos veículos que prestaram os serviços de transporte escolar decorrentes dos contratos a seguir, firmados com o Município, bem assim os respectivos comprovantes de sublocação e de pagamentos a sublocatários (item 50.3) .
65.4. Esclarecer os responsáveis que o não atendimento de diligência e oitiva do Tribunal poderá acarretar a aplicação da multa prevista no art. 58, inciso IV, da Lei 8.443/1992, a qual prescinde de realização de prévia audiência, nos termos do art. 268, §3.º, do Regimento Interno do TCU.
65.5. Efetuar, desde logo, o compartilhamento das informações constantes dos autos com os membros da Rede de Controle no Estado do Maranhão, especialmente com o Tribunal de Contas do Estado do Maranhão e o Ministério Público do Estado do Maranhão, nos termos propostos pela unidade técnica (peça 110, p. 50, item 243) e determinado pelo Relator (peça 113, p. 8, item 55) .
22.	Na sequência, com o parecer favorável da unidade técnica (peça 205) , foram adotadas medidas no sentido de dar cumprimento à proposta citada, razão pela qual foram expedidas as comunicações processuais a seguir:
	Item do Acórdão/Expediente
	Destinatário/Responsável
	Recebido/Publicado em
	Providência da defesa

	Ofício de Diligência nº 41893/2020-TCU/Seproc, de 11/8/2020 (peça 206) 
	Prefeitura Municipal de Barreirinhas - MA (CNPJ 06.217.954/0001-37) 
	AR com registro de recebimento, em 27/8/2020 (peça 209) 
	Resposta (peças 210 a 215) .

	Ofício de Oitiva nº 41895/2020-TCU/Seproc, de 11/8/2020 (peça 208) 
	Representante legal da firma Brumila Empreendimentos e Serviços Eireli (CNPJ 20.526.959/0001-72) 
	AR com registro de recebimento, em 19/10/2020 (peça 216) 
	Não houve.

	Ofício de Oitiva nº 41894/2020-TCU/Seproc, de 11/8/2020 (peça 207) 
	Representante legal da firma Ipiranga Empreendimentos e Locação Ltda. (CNPJ 10.713.194/0001-26) 
	AR com registro de recebimento, em 20/10/2020 (peça 217) 
	Não houve.

Terceira instrução (peça 219) 
23.	Primeiramente, registre-se que na instrução em relevo ficou assente que, a despeito de haverem sido regularmente notificadas das respectivas oitivas, as firmas Brumila Empreendimentos e Serviços Eireli e Ipiranga Empreendimentos e Locação Ltda. mantiveram-se silentes, fazendo-se presente nos autos apenas o Município de Barreirinha/MA (peças 210 a 215) .
24.	Igualmente ficou assente a ausência neste processo das comunicações processuais referentes à efetivação do compartilhamento das informações constantes dos autos com os membros da Rede de Controle no Estado do Maranhão, conforme proposto no item 65.5 da proposta de encaminhamento da instrução anterior (peça 204, p. 19) , fato este que deixou evidente pendência a ser sanada, haja vista que se trata de determinação do Relator.
25.	No que tange ao exame das respostas do Município de Barreirinhas/MA à diligência do Tribunal (peça 206) , ficou assente na instrução mencionada (peça 219) que, por meio do Ofício 39/2020, de 9/9/2020 (peça 210) , o Município em comento, representado pelo do senhor Albérico de França Ferreira Filho, prefeito, apresentou 'justificativas e respectivas comprovações, relativas às irregularidades/impropriedades', tendo ainda encaminhado os demais documentos (peças 211-215) .
26.	Na oportunidade, restou evidenciado que a resposta do Município de Barreirinhas, subscrita pelo seu atual gestor, extrapolou em muito o objeto da diligência proposta no item 65.1, alíneas 'a', 'b' e 'c' da instrução à peça 204, isso porque foram apresentadas justificativas para cada uma das ocorrências referentes à proposta de audiência do senhor Albérico de França Ferreira Filho, originalmente inclusa na proposta de encaminhamento do referido relatório de fiscalização, conforme consta no parágrafo 238, alíneas 'a' a 's' do citado documento (peça 110, p. 47 e 48) , transcritas no quadro comparativo a que se refere o Anexo II da instrução anterior (peça 204, p. 26-28) , que foi encaminhada em anexo à diligência citada (v. parágrafo 21 acima) .
27.	Desse modo, segundo ficou assente na instrução anterior (peça 219) , o responsável, senhor Albérico de França Ferreira Filho, usou a oportunidade de o Município apresentar justificativas e documentos solicitados pelo TCU para apresentar justificativas relativas ao conjunto de ocorrências acerca das quais viria a responder, na condição de responsável nos autos, em sede de audiência prévia já devidamente determinada pelo Relator, Ministro Augusto Sherman Cavalcanti (v. peça 113) . Registre-se que na mesma oportunidade foram prestados esclarecimentos pelo Município de Barreirinhas até mesmo em relação aos itens da citada proposta de audiência do responsável em tela não acatados pelo Relator.
28.	À vista desse fato, na dita instrução ficou registrado que ao responder o ofício de diligência, o responsável manifestou-se em nome do Município de Barreirinhas/MA, pessoa jurídica de direito público, e nessa condição não poderia apresentar justificativas alusivas a irregularidades que lhes são atribuídas na condição de gestor. Por tais ocorrências, o mesmo responsável deveria responder em nome próprio, e não do ente público que representa, em sede de audiência, que viria a ser formulada ao final da aludida instrução. Para tanto, mencionou-se na instrução precedente que referente à temática, o Tribunal, por meio do Acórdão 708/2012-TCU-Plenário, da relatoria do Ministro Walton Alencar Rodrigues, já se manifestou no sentido de que a 
responsabilidade administrativa atribuída aos agentes públicos (...) é inteiramente subjetiva, recaindo senão sobre os próprios responsáveis a faculdade processual de afastar os elementos que formaram a convicção desta Corte de Contas de considerá-los incursos em grave violação à norma jurídica.
29.	No exame que se seguiu, ficou assente que o Município não logrou êxito em preencher lacunas de informações e documentos necessários nos autos e nesse sentido não apresentou subsídios que permitissem concluir pela elisão no que concerne ao fornecimento de cópias de eventuais contratos de sublocação dos veículos que efetivamente prestaram os serviços de transporte escolar, bem assim quanto ao fornecimento de relação dos veículos sublocados pelas firmas Ipiranga Empreendimentos e Locação Eireli e Brumila Empreendimentos e Serviços Eireli, pelo que referidas ocorrências foram mantidas para fins de audiência dos responsáveis (peça 219, p. 9-11, itens 34 a 46) .
30.	Ademais, restou anotado que relativamente a pagamentos efetuados sem cobertura contratual à firma Ipiranga Empreendimentos e Locação Eireli, mostrou-se pertinente a exclusão do sobredito indício de irregularidade do rol de ocorrências a serem consignadas na proposta de audiência prévia dos responsáveis a ela vinculados (peça 219, p. 11, itens 49 a 52) .
31.	À vista do exposto, a instrução em comento consignou extensa proposta de audiência dos responsáveis abaixo, dos Municipal de Morros/MA e de Barreirinhas/MA.
31.1.	Vinculados à Prefeitura Municipal de Morros/MA: Sidrack Santos Feitosa (CPF XXX.119.903-XX) ; Francisca Silvana Alves Malheiros Araújo (CPF XXX.887.713-XX) ; Carlos Alberto Nascimento Barros, CPF XXX.096.803-XX; Izaías Lopes Bezerra (CPF XXX.246.083-XX) ; Marta Fernanda Costa Silva (CPF XXX.881.053-XX) .
31.2.	Vinculados à Prefeitura Municipal de Barreirinhas/MA: Albérico de França Ferreira Filho (CPF XXX.578.283-XX) ; José Cicero Silva Macário Junior (CPF XXX.006.013-XX) ; Maria Marta Reis Conceição (CPF XXX.040.403-XX) ; Mariluze Marreiros Rocha (CPF XXX.503.083-XX) ; Rodrigo Sousa Figueiredo Ferreira (CPF XXX.531.933-XX) (peça 219, p. 14-19) .
32.	Também foi proposto informar ao responsável, senhor Alberico de França Ferreira Filho, que quando da análise das justificativas que viessem a ser apresentadas em resposta à audiência proposta acima, seriam também considerados em sua defesa todos os argumentos e documentos trazidos aos autos por meio do Ofício 39/2020, de 9/9/2020 (peça 210) .
Comunicações processuais
33.	Na sequência, à vista da proposta de encaminhamento expressa na instrução pretérita (peça 219) , bem como nos termos da manifestação do Relator (peça 222) , foram adotadas medidas no sentido de realizar a audiência dos responsáveis, tendo sido expedidas as comunicações processuais abaixo:
	Item do Acórdão/Expediente
	Destinatário/Responsável
	Recebido/Publicado em
	Providência da defesa

	Ofício (notificação de despacho) 8619/2021-TCU/Seproc, de 6/3/2021 (peça 225) 
	Tribunal de Contas do Estado do Maranhão
	Comprovante de recebimento, em 23/3/2021 (peça 238) 
	N/A

	Ofício (notificação de despacho) 8618/2021-TCU/Seproc, de 6/3/2021 (peça 226) 
	Ministério Público do Estado do Maranhão
	AR com registro de recebimento, em 17/3/2021 (peça 239) 
	N/A

	Ofício (Audiência) 8523/2021-TCU/Seproc, de 5/3/2021 (peça 227) 
	Rodrigo Sousa Figueiredo Ferreira, procurador do Município de Barreirinhas
	AR com registro de recebimento, em 24/3/2021 (peça 241) 
	Não encaminhada

	Ofício (Audiência) 8522/2021-TCU/Seproc, de 5/3/2021 (peça 228) 
	Carlos Alberto Nascimento Barros, fiscal dos contratos do Município de Morros/MA
'Não há, no sistema DGI-Consultas, endereço válido diverso do utilizado na peça 265. Considerando que já foi elaborado edital (peça 256) , propõe-se o envio à Secomp-4, Despacho de Conclusão das Comunicações, para as providências cabíveis' (v. peça 291) 
	AR com registro de 'não procurado', em 14/4/2021 (peça 277) 
	Não encaminhada

	Edital (Audiência) 0402/2021-TCU/Seproc, de 16/4/2021 (peça 256) 
		Publicado no DOU, em 20/4/2021 (peça 260 e 270) 
	
	Ofício (Audiência) 17869/2021-TCU/Seproc, de 16/4/2021 (peça 265) 
		AR com registro de 'não procurado', em 1/6/2021 (peça 296) 
	
	Ofício (Audiência) 8519/2021-TCU/Seproc, de 5/3/2021 (peça 229) 
	Sidrack Santos Feitosa, prefeito municipal de Morros/MA
'Não há, no sistema DGI-Consultas, endereço válido diverso dos utilizados nas peças 262 e 279. Considerando que já foi elaborado edital (peça 255) , propõe-se o envio à Secomp-4, Despacho de Conclusão das Comunicações, para as providências cabíveis' (v. peça 290) 
	AR com registro de 'não procurado', em 14/4/2021 (peça 276) 
	Não encaminhada

	Edital (Audiência) 0401/2021-TCU/Seproc, de 16/4/2021 (peça 255) 
		Publicado no DOU, em 20/4/2021 (peça 259 e 273) 
	
	Ofício (Audiência) 17863/2021-TCU/Seproc, de 16/4/2021 (peça 262) 
		AR com registro de recebimento, em 28/4/2021 (peça 279) 
	
	Ofício (Audiência) 17864/2021-TCU/Seproc, de 16/4/2021 (peça 263) 
		AR com registro de 'não procurado', em 1/6/2021 (peça 298) 
	
	Ofício (Audiência) 17865/2021-TCU/Seproc, de 16/4/2021 (peça 264) 
		AR com registro de 'não procurado', em 1/6/2021 (peça 297) 
	
	Ofício (Audiência) 8518/2021-TCU/Seproc, de 5/3/2021 (peça 230) 
	Marta Fernanda Costa Silva, secretária de educação do Município de Morros/MA
	AR com registro de recebimento, em 25/3/2021 (peça 242) 
	Não encaminhada

	Ofício (Audiência) 8517/2021-TCU/Seproc, de 5/3/2021 (peça 231) 
	Mariluze Marreiros Rocha, fiscal dos contratos do Município de Barreirinhas/MA
'Não há, no sistema DGI-Consultas, endereço válido diverso dos utilizados nas peças 261 e 287. Considerando que já foi elaborado edital (peça 254) , propõe-se o envio à Secomp-4, Despacho de Conclusão das Comunicações, para as providências cabíveis' (v. peça 288) 
	AR com registro de 'não procurado', em 14/4/2021 (peça 275) 
	Não encaminhada

	Edital 0400/2021-TCU/Seproc, de 16/4/2021 (peça 254) 
		Publicado no DOU, em 20/4/2021 (peça 258 e 272) 
	
	Ofício (Audiência) 17861/2021-TCU/Seproc, de 16/4/2021 (peça 261) 
		AR com registro de 'não procurado', em 20/4/2021 (peça 287) 
	
	Ofício (Audiência) 17860/2021-TCU/Seproc, de 16/4/2021 (peça 269) 
		AR com registro de 'não procurado', em 20/4/2021 (peça 285) 
	
	Ofício (Audiência) 8516/2021-TCU/Seproc, de 5/3/2021 (peça 232) 
	Maria Marta Reis Conceição, secretária municipal de Educação de Barreirinhas/MA
'Não há, no sistema DGI-Consultas, endereço válido diverso dos utilizados nas peças 267 e 286. Considerando que já foi elaborado edital (peça 253) , propõe-se o envio à Secomp-4, Despacho de Conclusão das Comunicações, para as providências cabíveis' (v. peça 289) 
	AR com registro de recebimento, em 14/4/2021 (peça 274) 
	Não encaminhada

	Edital (Audiência) 0399/2021-TCU/Seproc, de 16/4/2021 (peça 253) 
		Publicado no DOU, em 20/4/2021 (peça 257 e 271) 
	
	Ofício (Audiência) 17858/2021-TCU/Seproc, de 16/4/2021 (peça 267) 
		AR com registro de 'não procurado', em 20/4/2021 (peça 286) 
	
	Ofício (Audiência) 17859/2021-TCU/Seproc, de 16/4/2021 (peça 268) 
		AR com registro de 'não procurado', em 20/4/2021 (peça 284) 
	
	Ofício (Audiência) 8515/2021-TCU/Seproc, de 5/3/2021 (peça 233) 
	José Cícero Silva Marcário Júnior, secretário municipal de Educação de Barreirinhas/MA
	AR com registro de recebimento, em 18/3/2021 (peça 240) 
	Não encaminhada

	Ofício (Audiência) 8514/2021-TCU/Seproc, de 5/3/2021 (peça 234) 
	Izaías Lopes Bezerra, secretário de educação do Município de Morros/MA
	AR com registro de recebimento, em 25/3/2021 (peça 243) 
	Não encaminhada

	Ofício (Audiência) 8513/2021-TCU/Seproc, de 5/3/2021 (peça 235) 
	Francisca Silvana Alves Malheiros Araújo, ex-prefeita municipal de Morros/MA
	AR com registro de recebimento, em 18/3/2021 (peça 237) 
	Não encaminhada

	Ofício (Audiência) 8512/2021-TCU/Seproc, de 5/3/2021 (peça 236) 
	Albérico de França Ferreira Filho, CPF XXX.578.283-XX, prefeito municipal de Barreirinhas/MA
	AR com registro de recebimento, em 17/3/2021 (peça 299) 
	Não encaminhada

	Ofício (Audiência) 17857/2021-TCU/Seproc, de 16/4/2021 (peça 266) 
		AR com registro de recebimento, em 27/4/3/2021 (peça 278) 
	
EXAME TÉCNICO
34.	Primeiramente, constata-se que por meio dos Ofícios nº 8618 e 8619/2021-TCU/Seproc, de 6/3/2021 (peças 225 e 226) , destinados à Controladoria-Geral da União (CGU) e ao Tribunal de Contas do Estado do Maranhão (TCE-MA) , foi efetivado o compartilhamento das informações constantes dos autos com os membros da Rede de Controle no Estado do Maranhão, conforme determinado pelo Relator à peça 113, p. 8, item 55 (v. itens 6, 24 e 33 desta instrução) .
35.	Referente aos chamamentos dos responsáveis, evidencia-se que a despeito de haverem sido regularmente notificadas das respectivas audiências, as autoridades e servidores dos municípios de Morros/MA e Barreirinha/MA, bem assim as firmas Brumila Empreendimentos e Serviços Eireli e Ipiranga Empreendimentos e Locação Ltda., permaneceram silentes, atraindo para si os efeitos da revelia, nos termos do art. 12, § 3º, da Lei 8.443/92 c/c o art. 202, § 8º, do RI/TCU, presumindo-se verdadeiros os fatos a ele imputados, a menos que o contrário resulte dos documentos arrostados aos autos.
Referente às autoridades e servidores da Prefeitura Municipal de Morros/MA
36.	No que tange ao município de Morros/MA, as propostas de audiência constam da instrução à peça 219, parágrafos 74.1 (Sidrack Santos Feitosa, CPF XXX.119.903-XX, na condição de prefeito municipal de Morros/MA durante o período auditado) , 74.2 (Izaías Lopes Bezerra, CPF XXX.246.083-XX, secretário de educação no período de 2/1 a 31/12/2017) , 74.3 (Marta Fernanda Costa Silva, CPF XXX.881.053-XX, secretária de educação do Município) , 74.4 (Carlos Alberto Nascimento Barros, CPF XXX.096.803-XX, fiscal dos contratos do Município) e 74.5 (Francisca Silvana Alves Malheiros Araújo, CPF XXX.887.713-XX, ex-prefeita municipal) .
37.	A totalidade dos responsáveis acima, como anotado no item 35 desta instrução, absteve-se de apresentar justificativas para as audiências que lhes foram endereçadas, tornando-se, portanto, revéis nos autos e passíveis de imputação, pelo Tribunal, das irregularidades sintetizadas no Anexo I desta instrução.
Referente às autoridades e servidores da Prefeitura Municipal de Barreirinhas/MA
38.	No que tange ao município de Barreirinhas/MA, as propostas de audiência constam da instrução à peça 219, parágrafos 74.6 (Alberico de França Ferreira Filho, CPF XXX.578.283-XX, na condição de prefeito municipal) ; 74.7 (Maria Marta Reis Conceição, CPF XXX.040.403-XX, secretária municipal de Educação de Barreirinhas/MA, no período de 2/1/2017 a 31/1/2018) ; 74.8 (José Cícero Silva Marcário Júnior, CPF XXX.006.013-XX, secretário municipal de Educação de Barreirinhas/MA, no período de 1º/2/2018 em diante) ; 74.9 (Mariluze Marreiros Rocha, CPF XXX.503.083-XX, fiscal dos contratos do Município de Barreirinhas/MA no período de 1º/2/2017) ; e 74.10 (Rodrigo Sousa Figueiredo Ferreira, CPF XXX.531.933-XX e OAB/MA 9008, procurador do Município de Barreirinhas) .
39.	Também neste caso, os responsáveis arrolados, como anotado no item 35 acima, abstiveram-se de apresentar justificativas para as audiências que lhes foram endereçadas, tornando-se igualmente revéis nos autos e passíveis de imputação, pelo Tribunal, das irregularidades sintetizadas no Anexo II desta instrução.
40.	Não obstante à não apresentação de justificativas em resposta aos ofícios de audiência do Tribunal, consta dos autos resposta encaminhada pelo dito Município, através do Ofício 39/2020, de 9/9/2020 (peça 210) , por meio do qual o senhor Albérico de França Ferreira Filho, na condição de prefeito, respondendo a diligência do Tribunal à municipalidade, apresentou 'justificativas e respectivas comprovações, relativas às irregularidades/impropriedades', também encaminhando na ocasião os documentos às peças 211 a 215.
41.	Desse modo, e levando em conta a correlação dos indícios de irregularidades, passa-se ao exame pormenorizado da citada documentação do Município de Barreirinhas/MA, de modo a aproveitar em favor dos responsáveis, no que couber, as justificativas e respectivas comprovações em comento, para elidir ocorrências consignadas nos ofícios de audiência de autoridades e servidores do dito Município, sintetizadas no Anexo II desta instrução.
Análise das justificativas do Município de Barreirinhas/MA
42.	Ocorrência registrada no ofício de audiência: ausência de detalhamento nos termos de referência dos procedimentos licitatórios, mormente no que se refere à discriminação do objeto, consistente nas peculiaridades de cada rota e no quantitativo de veículos necessários a cada uma delas (Pregões presenciais 72 e 90, respectivamente, nas peças 64 e 68) , nos termos dos parágrafos 126-130 do relatório à peça 110.
42.1.	Responsáveis: Alberico de França Ferreira Filho, CPF XXX.578.283-XX, na condição de prefeito municipal de Barreirinhas/MA; Maria Marta Reis Conceição, CPF XXX.040.403-XX, secretária municipal de Educação de Barreirinhas/MA, no período de 2/1/2017 a 31/1/2018.
42.2.	Justificativa
42.2.1.	O Município alegou que 'no âmbito da prestação de serviços público de transporte escolar, a qualificação técnica e o objeto da licitação devem ser caracterizados em face de exigência contida no Código de Trânsito Brasileiro, pois o transporte escolar é uma delegação pública de alta responsabilidade e importância social'. Nesse sentido, esclareceu que 'na norma contida no art. 136 do CTB, os veículos destinados ao transporte de escolares devem ser especiais e de circulação condicionada à obrigatória autorização do órgão ou entidade executiva de trânsito do Estado' (peça 210, p. 1-8) .
42.2.2.	Desse modo, noticiou que 'foi informado no item 1 - Do Objeto, nos editais da licitação emitidos por este Município que a dita licitação tinha por objeto a 'contratação de empresa especializada para prestação de serviços de locação de veículos para o transporte escolar do município de Barreirinhas/MA, conforme especificações e demais exigências previstas neste edital e seus anexos, sem prejuízo das regras impostas pela Legislação pertinente'.
42.2.3.	Ademais, mencionou o Termo de Referência (DOC. 1) à peça 211, no qual teria sido 'informado o objeto, o detalhamento das localidades da prestação dos serviços, bem como o quantitativo total de cada veículo necessário a prestação dos serviços'.
42.3.	Análise
42.3.1.	Ao cuidar da ocorrência em exame, o Relatório de Fiscalização (peça 110, parágrafo 126) , consignou que as licitações, na modalidade pregão presencial, para a contratação dos serviços de locação de veículos para fins de transporte escolar, lastrearam-se em termos de referência (Pregões presenciais 72/2017, à peça 64, e 90/2017, à peça 68) não suficientemente detalhados no que se refere à discriminação do objeto, em especial no que tange ao georreferenciamento das rotas, suas extensões e graus de dificuldade dos trajetos, bem como o quantitativo de veículos necessários para cobrir cada rota, como se pode ver nos respectivos editais.
42.3.2.	Revendo-se o exame feito no parágrafo 54 da instrução à peça 219, constata-se que o DOC 1 citado pelo Município de Barreirinhas/MA refere-se ao documento à peça 211, cuja apresentação foi feita como resposta para a ausência de detalhamento nos termos de referência dos procedimentos licitatórios, mormente no que tange à discriminação do objeto, consistente nas peculiaridades de cada rota e no quantitativo de veículos necessários a cada uma delas (Pregões presenciais 72 e 90, respectivamente, nas peças 64 e 68) nos termos dos parágrafos 126-130 do relatório à peça 110 (v. peça 210, p. 1-8) .
42.3.3.	Ademais, conforme ainda registrado na dita instrução, a simples verificação da citada peça serve para se constatar que nela nada há informações referentes a quilometragem, tipo de solo das vias, dentre outras importantes na caracterização adequada do objeto e na formulação do preço pelos interessados em prestar serviços de transporte escolar ao Município.
42.3.4.	À vista do exposto, conclui-se que as justificativas do Município sobre o alegado detalhamento do Termo de Referência, aqui aproveitadas em favor dos responsáveis inertes ao chamamento em audiência do Tribunal, não se prestam para elidir a irregularidade em comento, pelo que se mantém a ocorrência em desfavor dos responsáveis.
43.	Ocorrência registrada no ofício de audiência: ausência de planilha ou de metodologia que detalhe os custos envolvidos com vistas à formação de preços para a cotação das propostas (Pregões presenciais 72 e 90, respectivamente, nas peças 64 e 68) , nos termos dos parágrafos 126-130 do relatório à peça 110.
43.1.	Responsáveis: Alberico de França Ferreira Filho (CPF XXX.578.283-XX) , na condição de prefeito municipal de Barreirinhas/MA; Maria Marta Reis Conceição, CPF XXX.040.403-XX, secretária municipal de Educação de Barreirinhas/MA, no período de 2/1/2017 a 31/1/2018
43.2.	Justificativa
43.2.1.	O Município esclareceu que 'quando da solicitação das cotações de preços, são encaminhadas, às empresas consultadas, a minuta do Termo de Referência', onde constam 'todas as informações necessárias (Rotas, Prazo, Obrigações) - DOC. 1, para que as mesmas possam apresentar preços de mercado compatíveis com a realidade local'. Ademais, enfatizou que 'o Termo de Referência definitivo é anexado ao processo após a realização das cotações de preços, onde é considerando o preço médio obtido' (peça 210, p. 8) .
43.3.	Análise
43.3.1.	Ao cuidar da ocorrência em exame, o Relatório de Fiscalização (peça 110, parágrafos 126 e 127) , consignou que as licitações, na modalidade pregão presencial, para a contratação dos serviços de locação de veículos para fins de transporte escolar, lastrearam-se em termos de referência (Pregões presenciais 72/2017, à peça 64, e 90/2017, à peça 68) não suficientemente detalhados no que se refere à discriminação do objeto, em especial no que tange ao georreferenciamento das rotas, suas extensões e graus de dificuldade dos trajetos, bem como o quantitativo de veículos necessários para cobrir cada rota, como se pode ver nos respectivos editais.
43.3.2.	Em decorrência dessa precariedade, ficou ali também consignado que não se compuseram planilhas de formação de custos que viabilizassem a cotação das propostas. Nesse contexto, todas as rotas foram cotadas por um valor unitário, independentemente de suas peculiaridades.
43.3.3.	À vista do exposto, conclui-se que a justificativa do Município sobre coleta de preços, aqui aproveitada em favor dos responsáveis inertes ao chamamento em audiência do Tribunal, não se prestam para elidir a irregularidade em comento, pelo que se mantém a ocorrência em desfavor dos responsáveis.
44.	Ocorrência registrada no ofício de audiência: objeto contratual insuficientemente detalhado e impreciso (Contratos 1 e 4, respectivamente, nas peças 61 e 62) , nos termos do parágrafo 137 do presente relatório.
44.1.	Responsáveis: Alberico de França Ferreira Filho (CPF XXX.578.283-XX) , na condição de prefeito municipal de Barreirinhas/MA; Maria Marta Reis Conceição, CPF XXX.040.403-XX, secretária municipal de Educação de Barreirinhas/MA, no período de 2/1/2017 a 31/1/2018.
44.2.	Justificativa
44.2.1.	O Município alegou que 'no item 1 do Edital, o objeto a ser contratado é claro, uma vez que o mesmo informa que os veículos a serem locados são para o transporte escolar, de acordo com as regras impostas pela legislação pertinente, no caso o Código de Trânsito Brasileiro'. Nesse sentido, transcreveu o objeto da licitação, com o seguinte teor (peça 210, p. 9-10) :
1. DO OBJETO 
1.1 - Esta licitação tem por objeto a contratação de empresa especializada PARA PRESTAÇÃO DE SERVIÇOS DE LOCAÇÃO DE VEÍCULOS PARA O TRANSPORTE ESCOLAR DO MUNICÍPIO DE BARREIRINHAS-MA, conforme especificações e demais exigências previstas neste edital e seus anexos, sem prejuízo das regras impostas pela Legislação pertinente.
44.2.2.	Ademais, consignou que 'nenhuma das empresas que retirou o Edital entrou com pedido de esclarecimento ou impugnação do Edital, o que denota a suficiência das especificações nele exposta, não havendo que se falar em irregularidade no instrumento convocatório'.
44.3.	Análise
44.3.1.	Ao cuidar da ocorrência em exame, o Relatório de Fiscalização (peça 110, parágrafo 137) , consignou que, em razão do estéril detalhamento dos editais de licitação, os contratos (Contratos 1 e 4, respectivamente nas peças 61 e 62) dos serviços de locação de veículos para o transporte escolar tiveram seu objeto insuficientemente detalhado e impreciso, mais uma vez, no que se refere ao georreferenciamento das rotas, suas extensões e graus de dificuldade dos trajetos, o que ocasionou a contratação por rotas em preço unificado, independentemente de suas peculiaridades.
44.3.2.	Nesse sentido, a irregularidade em exame mostra-se como uma decorrência da precariedade descritiva do objeto da licitação, firmadas em editais e termos de referência carentes de adequada descrição do objeto licitado (v. item 42 desta instrução) . Decorrente desse fato, as justificativas do Município sobre a descrição dos objetos das licitações, aqui aproveitadas em favor dos responsáveis inertes ao chamamento em audiência do Tribunal, não se prestam para elidir a irregularidade em comento, pelo que se mantém a ocorrência em desfavor dos responsáveis.
45.	Ocorrência registrada no ofício de audiência: subcontratação total do objeto contratado (Contratos 1, 4, 72, 90/2017 e os aditivos ao Contrato 72/2017, respectivamente, nas peças 61, 62, 66, 68 e 67) , nos termos dos parágrafos 81 e 145 do relatório à peça 110.
45.1.	Responsáveis: Albérico de França Ferreira Filho (CPF XXX.578.283-XX) , na condição de prefeito municipal de Barreirinhas/MA; Maria Marta Reis Conceição, CPF XXX.040.403-XX, secretária municipal de Educação de Barreirinhas/MA, no período de 2/1/2017 a 31/1/2018.
45.2.	Justificativa
45.2.1.	Nas justificativas quanto à presente ocorrência, foi mencionado que o Município estabeleceu previsão editalícia para a realização de subcontratação do objeto licitado, em harmonia com o art. 72 da Lei 8666/93, onde preceitua que 'O contratado, na execução do contrato, sem prejuízo das responsabilidades contratuais e legais, poderá subcontratar partes da obra, serviço ou fornecimento, até o limite admitido, em cada caso, pela Administração' (peça 210, p. 10-11) .
Entretanto, destaca este gestor que em momento algum a contratante permitiu a cessão de parcela do contrato para a execução da prestação do serviço, não havendo terceirização dos serviços aos sublocatários. A responsabilidade de execução do contrato dava-se integralmente pela empresa contratada.
A subcontratação, além de ter sido permitida no contrato administrativo de prestação de serviços em referência, foi feita de forma pontual com o intuito de aproveitar pessoas e veículos locais. 
45.2.2.	Ademais, o Município concluiu as suas justificativas nesse tópico argumentando que 'a subcontratação questionada não trouxe qualquer prejuízo ao erário, nem a qualidade da prestação do serviço'.
45.3.	Análise
45.3.1.	Ao cuidar da ocorrência em exame, o Relatório de Fiscalização (peça 110, parágrafos 81 e 145) consignou que no Município de Barreirinhas/MA, apesar de haver tal previsão nos editais (Contratos 1, 4, 72, 90/2017 e os aditivos ao Contrato 72/2017) , as subcontratações se deram em face do total dos objetos, em contraste com o entendimento do TCU já manifestado no Acórdão 1014/2005-TCU-Plenário, como se vê:
A contratada poderá subcontratar se for em parte e desde que tal possibilidade houvesse sido prevista no ato convocatório e no contrato, vedada a inclusão, em regulamento, de autorização genérica para subcontratar, uma vez que a subcontratação terá de ser expressamente admitida em cada contrato, inclusive com a fixação de limite condizente com o objeto deste. Assim, deve-se observar a previsão de subcontratação no instrumento convocatório do certame licitatório e no contrato celebrado com a empresa, nos termos dos arts. 78, IV, combinado com o art. 72, todos da Lei nº 8.666/1993. (TCU, Acórdão 1014/2005-TCU-Plenário, Rel. Min. Benjamin Zymler, j. em 20.07.2005.) 
45.3.2.	Nas suas justificativas, o Município transcreveu o artigo 78, inciso VI, da Lei 8666/93, que estabelece ser motivo de rescisão 'a subcontratação total ou parcial do seu objeto', demonstrando ciência da vedação legal, mas asseverou que 'em momento algum a contratante permitiu a cessão de parcela do contrato para a execução da prestação do serviço, não havendo terceirização dos serviços aos sublocatários', uma vez que 'a  responsabilidade de execução do contrato dava-se integralmente pela empresa contratada', e que 'não trouxe qualquer prejuízo ao erário, nem a qualidade da prestação do serviço'.
45.3.3.	Não obstante as alegações acima, as justificativas do Município de Barreirinhas/MA não podem ser aproveitada em favor dos responsáveis, haja vista que ainda no Relatório de Fiscalização (peça 110, parágrafos 138 e 139) , encontra-se consignado no que as empresas vencedoras das licitações apenas, em tese, gerenciaram o sistema de transporte escolar, uma vez que a Administração municipal era quem, de fato, administrava para as empresas suas atividades, inclusive, o contato prévio e permanente para a subcontratação dos veículos.
45.3.4.	Não bastasse, a permissão de subcontratação prevista no instrumento convocatório não delineou o percentual permitido de subcontratação, dando azo à firma contratada para a subcontratação total, assumindo a mera intermediação financeira de pagamento dos subcontratados, com a retenção de substancial percentual dos recursos do contrato.
45.3.5.	Decorrente desse fato, as justificativas do Município sobre a subcontratação total dos objetos das licitações, aqui examinadas em favor dos responsáveis inertes ao chamamento em audiência do Tribunal, não se prestam para elidir a irregularidade em comento, pelo que se mantém a ocorrência em desfavor dos responsáveis.
46.	Ocorrência registrada no ofício de audiência: inexistência dos termos de subcontratação (Contratos 1, 4, 72, 90/2017 e os aditivos ao Contrato 72/2017, respectivamente, nas peças 61, 62, 66, 68 e 67) , nos termos dos parágrafos 81 e 146-147 do relatório à peça 110.
46.1.	Responsáveis: Albérico de França Ferreira Filho (CPF XXX.578.283-XX) , na condição de prefeito municipal de Barreirinhas/MA; Maria Marta Reis Conceição, CPF XXX.040.403-XX, secretária municipal de Educação de Barreirinhas/MA, no período de 2/1/2017 a 31/1/2018.
46.2.	Justificativa
46.2.1.	O Município justificou que 'os Termos de Subcontratação estão em poder da empresa Contratada, uma vez que a relação contratual do Município é com a empresa vencedora do processo licitatório, a qual gerenciava todo o Contrato'. Ademais, informou que 'para tanto, notificamos a empresa para que encaminhe a este Munícipio, cópia dos contratos de sublocação para enviarmos a esse Órgão (DOC. 2) ' (peça 210, p. 11) .
46.3.	Análise
46.3.1.	Ao cuidar da ocorrência em exame, o Relatório de Fiscalização (peça 110, parágrafos 81 e 146 e 147) consignou que, no Município de Barreirinhas/MA, nem a Administração municipal e nem as empresas contratadas disponibilizaram à equipe os termos de subcontratação, quais sejam, os contratos de sublocação pretensamente firmados entre as empresas contratadas e os proprietários dos veículos que prestavam efetivamente os serviços, mesmo instadas a fazê-lo pelos ofícios de requisição.
147. O certo é que as empresas participam dos certames licitatórios ou são contratadas diretamente por dispensa de licitação, subcontratam totalmente os serviços com munícipes proprietários dos veículos, de forma precária, contatados previamente por agentes da Administração municipal, pagando-lhes globalmente por um preço bem inferior pelo qual foi contratada, como se depreende das entrevistas com o agente público designado para acompanhar a equipe.
46.3.2.	No que tange às suas justificativas, o Município apresentou cópia de mensagem de correio eletrônico (peça 212) que teria sido remetida, sem êxito, pela Comissão Permanente de Licitação às duas firmas citadas, solicitando o envio 'de todos os Contratos de Sublocação formalizados no período contratual' concernentes aos pregões presenciais 72 e 90.
46.3.3.	No entanto, ao fazer tal explanação, o Município declara o seu amplo e total alheamento sobre a realidade das execuções contratuais, uma vez que deixou a critério dos contratados a subcontratação e controle da documentação desses vínculos, que antes precisavam ser autorizados, arquivados e controlados pelo Município, visto que os subcontratados estavam a prestar serviço público de transporte de escolares.
46.3.4.	Decorrente desse fato, as justificativas do Município sobre a disponibilização dos termos de subcontratação dos objetos dos contratos em epígrafe, aqui examinadas em favor dos responsáveis inertes ao chamamento em audiência do Tribunal, não se prestam para elidir a irregularidade em comento, pelo que se mantém a ocorrência em desfavor dos responsáveis.
47.	Ocorrência registrada no ofício de audiência: diferença significativa entre o preço contratado por item para a locação dos veículos e o efetivamente pago pelas empresas contratadas aos sublocatários (Contratos 1, 4, 72, 90/2017 e os aditivos ao Contrato 72/2017, respectivamente, nas peças 61, 62, 66, 68 e 67) , nos termos dos parágrafos 81 e 147-149 do relatório à peça 110.
47.1.	Responsáveis: Albérico de França Ferreira Filho (CPF XXX.578.283-XX) , na condição de prefeito municipal de Barreirinhas/MA; Maria Marta Reis Conceição, CPF XXX.040.403-XX, secretária municipal de Educação de Barreirinhas/MA, no período de 2/1/2017 a 31/1/2018.
47.2.	Justificativa
47.2.1.	O Município alegou que 'é sabido que não se poderia atribuir a condição de débito por superfaturamento à diferença entre os pagamentos recebidos pela empresa contratada e os valores por ela pagos na subcontratação integral'. Argumentou que, em tese, 'a subcontratação parcial de serviços tem por pressuposto a transferência da prestação de serviços a terceiros sob condições de preços vantajosas para a empresa contratada originária, a par de que sobre esta recai e subsiste a responsabilidade pela execução contratual perante a instância contratante' (peça 210, p. 11-12) .
Por assim ser recaem também sobre a contratada originária as despesas de gerenciamento das atividades do contrato e outros encargos incidentes direta ou eventualmente na execução contratual, cujos valores integram a cotação dos preços na licitação, a exemplo de tributos, seguros e encargos sociais, trabalhistas e previdenciários, o que justificaria a diferença entre o valor pago pela empresa e o recebido.
47.2.2.	Não obstante, informou que promoveu 'a notificação das empresas Ipiranga Empreendimentos Ltda. - ME e Brumila Empreendimentos e Serviços Eireli (DOC. 3) ', para que esclarecessem 'as diferenças encontradas entre o valor recebido e o pago aos subcontratados, uma vez que única detentora de conhecimento de seus encargos e promovente da subcontratação detectada'.
Não obstante as irregularidades identificadas, nenhuma delas redundou em prejuízo ao erário ou a terceiros por parte da administração pública.
Isso porque, não se evidencia que houve qualquer má-fé por parte do gestor público tendente a obter qualquer tipo de locupletamento. Pelo contrário. O valor repassado pelo ente público, sempre foi o valor previsto no contrato, o qual seria, de fato, destinado a cada veículo que prestaria o serviço de transporte escolar, serviço este que fora efetivamente prestado. 
Veja-se que, para um real prejuízo ocasionado pelo ente público, de maior relevância seria pagar por um veículo que sequer existe no município ou que não presta o serviço descrito no contrato. O que, jamais ocorreu.
47.3.	Análise
47.3.1.	Ao cuidar da ocorrência em exame, o Relatório de Fiscalização (peça 110, parágrafos 81 e 147-149) consignou que as empresas contratadas via licitação ou diretamente por dispensa de licitação, subcontratam totalmente os serviços com munícipes proprietários dos veículos, de forma precária, contatados previamente por agentes da Administração municipal, pagando-lhes globalmente por um preço bem inferior pelo qual foi contratada, como se depreende das entrevistas com o agente público designado para acompanhar a equipe (peças 74 e 81) .
47.3.2.	Nesse sentido, a tabela abaixo demonstra que, com as subcontratações, a Administração municipal pagou às empresas contratadas, pelos serviços, um preço bem acima do que aqueles pagos aos sublocatários:
Município de Barreirinhas/MA
	Veículo
	Contrato
	Preço mensal contratado por veículo
	Preço mensal sublocado por veículo
	Diferença por veículo

	Camionetes 
	1/2017
	5.035,00
	R$ 1.600,00
	R$ 3.435,00

		4/2017
	5.035,00
		R$ 3.435,00

		72/2017
	3.180,00
		R$ 1.580,00

		90/2017
	3.180,00
		R$ 1.580,00

	Ônibus
	1/2017
	14.250,00
	Média de R$ 5.000,00
	R$ 9.250,00

		4/2017
	14.250,00
		R$ 9.250,00

		72/2017
	9.000,00
		R$ 4.000,00

		90/2017
	9.000,00
		R$ 4.000,00

47.3.3.	Nesse sentido, merece relevo que nas verificações in loco foram feitas constatações pela equipe de fiscalização, com registros no relatório de vistoria (peça 77) , onde se destacam as anotações a seguir:
q) Cada camionete é locada por R$ 1.600,00, por rota, e cada ônibus por valor que varia entre R$ 4.000,00 e R$ 6.000,00, por rota, já incluídos os custos com locação, motorista, combustível, lavagem, revisões periódicas e manutenção;
r) Não há critério de diferenciação para contratação das camionetes, seja relacionado ao tamanho, capacidade de passageiros, distância percorrida ou dificuldade do percurso;
47.3.4.	Na resposta do Município, constata-se a defesa da tese de que 'a subcontratação de serviços tem por pressuposto a transferência da prestação de serviços a terceiros sob condições de preços vantajosas para a empresa contratada originária, a par de que sobre esta recai e subsiste a responsabilidade pela execução contratual perante a instância contratante'. Nesse mesmo, argumentou ainda que 'recaem também sobre a contratada originária as despesas de gerenciamento das atividades do contrato e outros encargos incidentes direta ou eventualmente na execução contratual'. 
47.3.5.	No entanto, os argumentos não podem ser aceitos em decorrência de que, como indicado originalmente no parágrafo 166 do Relatório de Fiscalização (peça 110, p. 33) , as 'empresas contratadas nem contato mantêm com os proprietários dos veículos, não mantêm, nos municípios, nem representantes nem escritório para onde possam ser encaminhadas quaisquer demandas'. No parágrafo 168 do mesmo relatório ficou assente que:
168. Na prática, a contratação é feita diretamente pela Administração municipal, por meio de seus agentes, com os proprietários dos veículos prestadores dos serviços. Mesmo nesse contexto, a Administração deveria zelar pela prestação dos serviços e não o faz a contento, nem no que se refere à execução direta por parte dos veículos oficiais nem com relação à fiscalização da execução por parte dos veículos sublocados, como se depreende das entrevistas com o agente público designado para acompanhar a equipe (peças 74 e 81) .
47.3.6.	Revendo-se o exame feito no parágrafo 55 da instrução à peça 219, constata-se que o DOC 3 citado pelo Município de Barreirinhas/MA refere-se a mensagem eletrônica encaminhada pela Comissão Permanente de Licitação do Município de Barreirinha/MA às firmas Ipiranga Empreendimentos e Locação Eireli e Brumila Empreendimentos e Serviços Eireli, solicitando, sem êxito, o encaminhamento à referida Comissão de 'esclarecimentos acerca da Diferença significativa entre preço contratado por item para a locação dos veículos e o efetivamente pago pelas empresas contratadas sublocatárias', com vistas a descaracterizar o indício de irregularidade correlato (v. peça 210, p. 12, item 7) .
47.3.7.	À vista do exposto, conclui-se que as justificativas do Município sobre a diferença significativa entre o preço contratado por item para a locação dos veículos e o efetivamente pago pelas empresas contratadas, aqui examinadas em favor dos responsáveis inertes ao chamamento em audiência do Tribunal, não se prestam para elidir a irregularidade em comento, pelo que se mantém a ocorrência em desfavor dos responsáveis.
48.	Ocorrência registrada no ofício de audiência: acréscimo contratual sem demonstração do interesse público (Contrato 72/2017 e seus termos aditivos, respectivamente, nas peças 66 e 67) , nos termos dos parágrafos 150-151 e 154-156 do relatório à peça 110.
48.1.	Responsáveis: Albérico de França Ferreira Filho (CPF XXX.578.283-XX) , na condição de prefeito municipal de Barreirinhas/MA; Maria Marta Reis Conceição, CPF XXX.040.403-XX, secretária municipal de Educação de Barreirinhas/MA, no período de 2/1/2017 a 31/1/2018; Rodrigo Sousa Figueiredo Ferreira (CPF XXX.531.933-XX e OAB/MA 9008) , procurador do Município de Barreirinhas.
48.2.	Justificativa
48.2.1.	Sob o argumento de que 'a alteração do contrato representa uma das prerrogativas atribuídas à Administração Pública, nos termos dos artigos 58, I, e 65 da Lei n.º 8.666/93', que se justifica pelo dever que lhe é atribuído de bem tutelar o interesse público, informou que, em 3/7/2017, 'foi enviado pela Secretaria de Educação Ofício solicitando a aditivo de valor amparado na clausula sétima letra 'm' do contrato, respaldado n art. 65 da Lei nº 8.666/93, anexando a minuta com a alteração quantitativa do objeto'. Ademais, argumentou que (peça 210, p. 12) :
As alterações quantitativas ocorrem quando existe a necessidade de adequar a dimensão do objeto às novas demandas decorrentes do interesse público. No § 1° do art. 65, a lei determina que o contratado fica obrigado a aceitar, nas mesmas condições contratuais, os acréscimos ou as supressões que se fizerem nas obras, serviços ou compras.  
Conclui-se com isto que as alterações a que se refere esse parágrafo são unilaterais e independem da concordância do contratado. Sendo estas alterações limitadas para este objeto a 25% do valor inicial atualizado do contrato para acréscimos e supressões.
Os limites indicados no § 1° do art. 65 não incidem exatamente sobre as dimensões do objeto, mas o quanto esta alteração do objeto resulta no valor inicial atualizado do contrato.
48.2.2.	Ademais, o Município enfatizou que 'apesar de não explicitado pela Secretaria na solicitação do aditivo, no mesmo dia foi solicitada a abertura do procedimento licitatório 90/2017, 'considerando que o quantitativo estimado no processo licitatório 72/2017 foi inferior a real necessidade, conforme justificado na inicial, Oficio nº 203/2017, datada de 03.07.2017 (DOC 4) '. Concluindo, esclareceu que 'após realização de levantamento das necessidades relativas a transporte escolar, verificamos que a licitação vigente não possui quantidades veículos suficiente para atender a demanda da rede municipal de ensino'.
48.3.	Análise
48.3.1.	Ao cuidar da ocorrência em exame, o Relatório de Fiscalização (peça 110, parágrafos 150-151 e 154-156) consignou que além de não terem sido devidamente justificados do ponto de vista do interesse público, os acréscimos contratuais ainda ultrapassaram em muito o limite percentual de 25% fixado pelo art. 65, § 1º, da Lei 8.666/1993, para acréscimos quantitativos.
48.3.2.	Revendo-se o exame feito no parágrafo 56 da instrução à peça 219, constata-se que com a citação da peça 214 (Ofício n° 203/2017, de 3/7/2017, do Secretário Municipal de Educação de Barreirinhas/MA) , o Município em comento busca descaracterizar a ocorrência de 'acréscimo contratual sem demonstração do interesse público.
48.3.3.	No entanto, o documento citado resume-se à solicitação 'de contratação de empresa para Prestação de Serviços de Locação de Veículos para Transporte Escolar acima citado, durante o exercício de 2017', haja vista que em levantamento das necessidades relativas a transporte escolar, teria sido verificado que a licitação vigente não possuía quantidades de veículos suficiente para atender a demanda da rede municipal de ensino.
48.3.4.	No entanto, merece relevo que o Município em nenhum momento fundamenta na peça citada tal necessidade de ampliar o atendimento (especificando quantidades, rotas, tipos de veículos etc.) , especialmente considerando que o acréscimo contratual ultrapassava o limite máximo permitido pela legislação, conforme consta do parágrafo 154 do relatório à peça 110.
48.3.5.	À vista do exposto, conclui-se que as justificativas do Município sobre o acréscimo contratual sem demonstração do interesse público, aqui examinadas em favor dos responsáveis inertes ao chamamento em audiência do Tribunal, não se prestam para elidir a irregularidade em comento, pelo que se mantém a ocorrência em desfavor dos responsáveis.
49.	Ocorrência registrada no ofício de audiência: acréscimo do objeto do contrato acima do limite percentual legal (Contrato 72/2017 e seus termos aditivos, respectivamente, nas peças 66 e 67) , nos termos dos parágrafos 152-154 do relatório à peça 110.
49.1.	Responsáveis: Albérico de França Ferreira Filho (CPF XXX.578.283-XX) , na condição de prefeito municipal de Barreirinhas/MA; Maria Marta Reis Conceição, CPF XXX.040.403-XX, secretária municipal de Educação de Barreirinhas/MA, no período de 2/1/2017 a 31/1/2018; e Rodrigo Sousa Figueiredo Ferreira (CPF XXX.531.933-XX e OAB/MA 9008) , procurador do Município de Barreirinhas.
49.2.	Justificativa
49.2.1.	Nas justificativas para o acréscimo do objeto do contrato acima do limite percentual legal, foi esclarecido pelo Município que em relação ao Contrato nº 072/2017, para os veículos pagos com recursos do Fundeb, o valor do Contrato para o período de sete meses era de R$ 2.470.440,00, sendo o valor mensal de R$ 352.920,00. Isto posto, enfatizou que o valor pago para a prestação de serviços referente ao Contrato (Fundeb) estaria na ordem de R$ 2.667.670,00, acarretando uma diferença a maior de R$ 197.230,00, equivalente a um acréscimo de 7,98% do Contrato (peça 210, p. 13-16) .
49.2.2.	Ainda concernente ao Contrato nº 072/2017, para os veículos pagos com recursos MDE, o valor do Contrato para o período de sete meses era de R$ 252.000,00, sendo o valor mensal de R$ 36.000,00. Desse modo, enfatizou que o valor pago para a prestação de serviços referente ao Contrato (PNATE e MDE) estaria na ordem de R$ 207.000,00, ou seja, não teria havido pagamento superior ao valor inicialmente previsto no contrato, não sendo utilizados os aditivos emitidos.
49.2.3.	Ademais, o Município justificou que a ocorrência em comento seria 'erro formal, os quais se aplica aos atos que, embora não observem expressamente as formalidades da legislação, são capazes de atingir os seus fins ou incapazes de alterar determinada situação a eles vinculadas (...) , cuja irrelevância, os torna absolutamente sanáveis'.
49.3.	Análise
49.3.1.	Ao cuidar da ocorrência em exame, o Relatório de Fiscalização (peça 110, parágrafos 152-154) consignou que no Município de Barreirinhas/MA os acréscimos contratuais ultrapassaram em muito o limite percentual de 25% fixado pelo art. 65, § 1º, da Lei 8.666/1993, para acréscimos quantitativos.
49.3.2.	Nesse sentido, acentuou que não obstante o número considerável de veículos já locados pela Administração municipal de Barreirinhas/MA, albergados pelos Contratos 72' e 72''/2017, dez ônibus e 94 camionetes, pelo período de julho/2017 a janeiro/2018, firmaram-se, a partir de julho/2017, três termos aditivos, com vigência mensal, em julho, agosto e setembro daquele ano, acrescendo ao objeto contratado quantitativos de forma irregular.
49.3.3.	Pelo que consta do dito Relatório de Fiscalização, o objeto inicialmente contratado por meio dos Contratos 72/2017 (peça 66) , fazia alusão a 10 ônibus e 94 camionetes, que foi alterado pelo Aditivo I (peça 67, p. 1-9 e 19) , que acresceu, no mês de julho, dois ônibus e 32 camionetes; pelo Aditivo II (peça 67, p. 10 e 20-28) , que acresceu, no mês de agosto, quatro ônibus e 84 camionetes; e pelo Aditivo III (peça 67, p. 11-18) , que acresceu, no mês de setembro, 78 camionetes.
49.3.4.	Como agravante, conforme já registrado na ocorrência anterior, tais acréscimos, além de ultrapassarem em muito o limite percentual de 25% fixado pelo art. 65, § 1º, da Lei 8.666/1993, para acréscimos quantitativos, não foram devidamente justificados do ponto de vista do interesse público (v. item 48 acima) . Ademais, restou assente que:
155. Como se não bastasse, a Administração municipal de Barreirinhas ainda promoveu a contratação de mais veículos, por meio dos Contratos 90'/2017 e 90''/2017 (peça 68) , acrescendo, nos meses de setembro a dezembro/2017, oito ônibus e 94 camionetes, sem qualquer justificação plausível de satisfação ao interesse público, num completo desapego ao princípio da razoabilidade e ao planejamento de suas ações.
156. A equipe não conseguiu vislumbrar o porquê do acréscimo significativo dos veículos sublocados, considerando que não houve nenhum fato superveniente, como o aumento no número de alunos ou de rotas, que justificassem o interesse público.
49.3.5.	No que tange às justificativas do Município, onde faz alegações de aspecto financeiro e de efetivo desembolso relacionado ao contrato e respectivos aditivos, com acréscimos indevidos, recorre-se ao texto da Lei 8666/93, que em seu art. art. 65, § 1,º preceitua que 'os acréscimos ou supressões que se fizerem nas obras, serviços ou compras' estarão limitados 'até 25% (vinte e cinco por cento) do valor inicial atualizado do contrato'. Portanto, a lavratura dos termos aditivos de acréscimos para fins do cálculo do percentual citado deve ser balizada pelo valor inicialmente contratado, atualizado, nada tendo a ver com montantes pagos por conta do ajuste aditado.
49.3.6.	À vista do exposto, conclui-se que as justificativas do Município sobre o acréscimo contratual acima do limite percentual legal, aqui examinadas em favor dos responsáveis inertes ao chamamento em audiência do Tribunal, não se prestam para elidir a irregularidade em comento, pelo que se mantém a ocorrência em desfavor dos responsáveis.
50.	Ocorrência registrada no ofício de audiência: revogação tácita do contrato com a empresa Transporte Vitória, sem a devida formalização (Contrato 90/2017, peça 68) , nos termos dos parágrafos 157-159 do relatório à peça 110.
50.1.	Responsáveis: Albérico de França Ferreira Filho (CPF XXX.578.283-XX) , na condição de prefeito municipal de Barreirinhas/MA; Maria Marta Reis Conceição, CPF XXX.040.403-XX, secretária municipal de Educação de Barreirinhas/MA, no período de 2/1/2017 a 31/1/2018.
50.2.	Justificativa
50.2.1.	O Município informou que a empresa Transporte Vitória EIRELI participou do PP 090/2017, para contratação de empresa para prestação de serviços de locação de veículos para o transporte escolar do Município de Barreirinhas - MA, onde foi vencedora do Lote I. No entanto, 'em razão do Município não precisar durante a vigência do Contrato dos veículos, não foi emitida/entregue a Ordem de Serviço à empresa, consequentemente, não houve a prestação dos serviços, emissão de nota fiscal, nem tampouco, efetuado pagamento à empresa' (peça 210, p. 16-17) .
O contrato foi assinado em 19.09.2017 e venceu em 31.12.2017, com vigência de 03 (três) meses, ocorrendo, desta forma a extinção do contrato administrativo por exaurimento do prazo, pondo fim à avença com a Administração Pública e ao cumprimento do objeto. 
Uma vez materializados os fatos jurídicos a extinção do contrato independe de manifestação de qualquer das partes e de formalizações também.
50.3.	Análise
50.3.1.	Ao cuidar da ocorrência em exame, o Relatório de Fiscalização (peça 110, parágrafos 157-159) consignou que, no Município de Barreirinhas/MA, o Pregão Presencial 90/2017 (peça 68) , consagrou duas empresas vencedoras do certame, sendo uma a Brumila Empreendimentos e Serviços Eireli - ME e a outra a Transporte Vitória Ltda., sediada em São Luís/MA, também visitada pela equipe (peça 98) .
50.3.2.	Não obstante, de modo não justificado, após a adjudicação do objeto a essa última e a assinatura do contrato, mesmo com a emissão da correspondente ordem de serviço (peça 68, p. 343) , a empresa não chegou efetivamente a prestar nenhum serviço, não sabendo seu representante a razão pela qual tal fato se deu, conforme declaração escrita prestada à equipe (peças 96 e 98) , numa situação evidente de uma rescisão contratual tácita e sem prévio aviso de um contrato administrativo, sendo que a outra empresa contratada, a empresa Brumila, prestou normalmente os serviços, como evidenciam os pagamentos a ela efetuados e as notas fiscais emitidas (peças 78, 79 e 81) .
50.3.3.	No dito Relatório ficou também assente que, quando da visita à sede da empresa Transporte Vitória Ltda., cujo contrato foi rescindido tacitamente, a equipe constatou sua capacidade técnica e atividade econômica real voltada para a locação de veículos, ao contrário da empresa que obteve sucesso efetivo na contratação citada, Brumila Empreendimentos e Serviços Eireli - ME, sediada na cidade de Cantanhede/MA, visitada pela equipe, a qual, na verdade, é apenas uma loja de comércio de material de construção de acabamento (peça 93, p. 3-4) .
50.3.4.	No que tange às justificativas, onde se faz alegações de que 'em razão do Município não precisar durante a vigência do Contrato dos veículos, não foi emitida/entregue a Ordem de Serviço à empresa, consequentemente, não houve a prestação dos serviços, emissão de nota fiscal, nem tampouco, efetuado pagamento à empresa', não se pode acatar os ditos esclarecimentos, ante o fato de que a equipe de fiscalização anexou Ordem de Serviço, datada de 19/9/2017, em favor da firma Transporte Vitória Ltda., assinada pelo prefeito e responsável nestes autos, senhor Alberico de França Ferreira Filho (peça 68, p. 343) .
50.3.5.	Ademais, a eventual falta de necessidade dos referidos serviços haveria de ter sido devidamente justificada e comunicada à firma contratada, sem prejuízo dos procedimentos administrativos necessários, de modo a formalizar inexecução, por meio da necessária rescisão contratual, observados os pressupostos então insculpidos nos artigos 77 e 78 da Lei 8666/1993.
50.3.6.	À vista do exposto, conclui-se que as justificativas do Município sobre revogação tácita do contrato com a empresa Transporte Vitória, aqui examinadas em favor dos responsáveis inertes ao chamamento em audiência do Tribunal, não se prestam para elidir a irregularidade em comento, pelo que se mantém a ocorrência em desfavor dos responsáveis.
51.	Ocorrências registradas no ofício de audiência: ausência de controle sobre a pontualidade e a assiduidade na prestação dos serviços por parte da Administração municipal (Contratos 1, 4, 72, 90/2017 e os aditivos ao Contrato 72/2017, respectivamente, nas peças 61, 62, 66, 68 e 67) , nos termos dos parágrafos 81 e 173 do relatório à peça 110; inexistência de fiscalização dos contratos, consubstanciada na certificação dos serviços por parte da fiscalização sem a devida comprovação de sua efetiva prestação (Contratos 1, 4, 72, 90/2017 e os aditivos ao Contrato 72/2017, respectivamente, nas peças 61, 62, 66, 68 e 67) , nos termos dos parágrafos 81 e 173 do relatório à peça 110.
51.1.	Responsáveis: Albérico de França Ferreira Filho (CPF XXX.578.283-XX) , na condição de prefeito municipal de Barreirinhas/MA; Maria Marta Reis Conceição, CPF XXX.040.403-XX, secretária municipal de Educação de Barreirinhas/MA, no período de 2/1/2017 a 31/1/2018; José Cícero Silva Marcário Júnior, CPF XXX.006.013-XX, secretário municipal de Educação de Barreirinhas/MA, no período de 1º/2/2018 em diante; Mariluze Marreiros Rocha, CPF XXX.503.083-XX, fiscal dos contratos do Município de Barreirinhas/MA no período de 1º/2/2017.
51.2.	Justificativa
51.2.1.	Para as duas ocorrências, o Município argumentou que 'as implicações de um sistema como o Transporte escolar requerem planejamento e controle operacional, sendo a escola peça fundamental nesse processo'. Nesse sentido, apontou que um planejamento adequado requer: os endereços de origem e destino, horários de entrada e saída, fornecidos pelas escolas; identificação dos tipos de veículos mais adequados para esse transporte; e definição de rotas com distâncias que minorem o cansaço físico do estudante. Argumentou ainda que, diferente do que afirma o Relatório de Auditória do TCU (peça 210, p. 17) ;
a fiscalização da execução da prestação do serviço de transporte escolar para todos os alunos da rede pública municipal era sim executada, em conjunto com as Escolas, as quais deveriam informar ao Fiscal qualquer irregularidade detectada, com o controle do efetivo uso desse transporte, a fim de manter a assiduidade dos alunos.
51.2.2.	Continuando, esclareceu que 'a zona rural do Município é extensa, necessitando o Fiscal do Contrato de informações provenientes dos diretores de cada Escola', e que 'o contratado atendeu satisfatoriamente os serviços, sendo todas as Notas Fiscais atestadas uma vez que não houve no período qualquer fato que desabonasse ou prejudicasse a prestação dos serviços'.
51.3.	Análise
51.3.1.	Ao cuidar das ocorrências em exame, o Relatório de Fiscalização (peça 110, parágrafos 81 e 173) consignou que no Município de Barreirinhas/MA a Secretaria Municipal de Educação não dispõe de nenhum controle sobre a execução dos serviços de transporte escolar, não possui a relação das rotas e nem o rol dos veículos e motoristas que prestam os serviços, numa total afronta ao princípio constitucional da eficiência na Administração pública. Segundo o dito relatório, no período da fiscalização não foram disponibilizadas tais informações à equipe.
51.3.2.	Ademais, merece relevo o registro feito nos parágrafos 75-79 e 188 e 189 do mesmo Relatório de Fiscalização, onde ficou assente a relutância da Administração municipal em prestar as informações solicitadas em tempo hábil, seja do secretário municipal de educação, seja da fiscal dos contratos, seja do preposto designado para acompanhar a equipe, fatos esses que inviabilizaram a verificação da quase totalidade das rotas e a constatação de que elas realmente existiam, principalmente as pertinentes aos povoados da Zona Rural afastada das estradas pavimentadas.
189. Posteriormente, a fiscal dos contratos de Barreirinhas/MA, designada oficialmente para tal função, encaminhou à equipe, por meio eletrônico (peça 57) , diversos atestados de serviços e rol dos proprietários dos veículos pretensamente contratados (em disposição de difícil compreensão, com cortes na digitalização) , o que colide com as informações oficiais prestadas durante os trabalhos de que a Administração não detinha essa relação, reafirmando a ideia de que a liquidação da despesa, nesses contratos, não passava de uma ato apenas burocrático.
51.3.3.	Ainda concernente às ocorrências de ausência de controle/fiscalização, o Relatório de Fiscalização, no parágrafo 81 consignou que após os trabalhos in loco, a equipe elaborou um relatório consolidado das informações de campo e das entrevistas com os motoristas e/ou proprietários do transporte escolar, reduzindo a termo tais informações, a seguir reproduzidas parcialmente, as quais contaram com a anuência do agente municipal indicado oficialmente, que as subscreveu (peça 77) :
y)	 não foi apresentado à equipe, pela Secretaria Municipal de Educação, nenhum documento utilizado no controle da efetiva prestação dos serviços de transporte escolar, relacionado à assiduidade e pontualidade;
z)	 na escola do Polo nº 7, U. I. Socorro Gonçalves, no Povoado Sobradinho, esse controle é efetivado pelos gestores escolares, por iniciativa própria, mediante lista de frequência e ponto, em livro próprio;
aa)	 a Secretaria Municipal de Educação não disponibilizou à equipe relação detalhada dos veículos que prestaram os serviços de transporte escolar na Zona Rural no exercício de 2017 e que já estão prestando os mesmos serviços em 2018;
bb)	na escola do Polo nº 7, U. I. Socorro Gonçalves, no Povoado Sobradinho, os gestores escolares disponibilizaram à equipe cópia de formulário próprio, que teria sido a eles entregue pela Secretaria Municipal de Educação, contendo a discriminação dos itinerários das rotas, os veículos pertinentes com seus dados, dados dos proprietários e dos motoristas, além do valor pago mensalmente a título de locação, cujo original fora devolvido à Administração municipal com tais dados;
cc)	 a Secretaria Municipal de Educação informou à equipe que não dispõe de nenhum formulário nos moldes descritos na alínea anterior, mas tão somente uma relação de rotas, contendo o roteiro, o turno, a localidade polo e o tipo de veículo utilizado;
dd)	 a Secretaria Municipal de Educação não disponibilizou à equipe a relação de nenhuma lancha que presta serviço de transporte escolar no município, nem informou seus proprietários.
51.3.4.	No que tange às justificativas do Município, onde faz alegações de que a fiscalização da execução da prestação do serviço de transporte escolar para todos os alunos da rede pública municipal era executada, em conjunto com as Escolas, as quais deveriam informar ao Fiscal sobre irregularidades detectadas, com o controle do efetivo uso desse transporte, a fim de manter a assiduidade dos alunos, evidencia-se uma desconformidade flagrante dessa afirmativa com as conclusões da fiscalização acima expostas, consolidadas no curso do trabalho a partir de informações da Secretaria Municipal de Educação, bem assim de gestores escolares da Zona Rural do Município de Barreirinhas.
51.3.5.	Nesse sentido, contrariamente à reputada fiscalização feita pelas escolas, restou caracterizado que a Secretaria Municipal de Educação não possui nenhum documento utilizado no controle da efetiva prestação dos serviços de transporte escolar, bem assim que as escolas que fazem tal controle, o fazem por iniciativa e com formulários próprios.
51.3.6.	À vista do exposto, conclui-se que as justificativas do Município sobre ausência de controle sobre a pontualidade e a assiduidade e inexistência de fiscalização dos contratos, aqui examinadas em favor dos responsáveis inertes ao chamamento em audiência do Tribunal, não se prestam para elidir a irregularidade em comento, pelo que se mantém a ocorrência em desfavor dos responsáveis.
52.	Ocorrência registrada no ofício de audiência: ausência de preposto e/ou de escritório de representação das empresas contratadas no município para onde devam ser encaminhadas as demandas decorrentes da execução dos contratos (Contratos 1, 4, 72, 90/2017 e os aditivos ao Contrato 72/2017, respectivamente, nas peças 61, 62, 66, 68 e 67) , nos termos dos parágrafos 81 e 166 do relatório à peça 110.
52.1.	Responsáveis: Albérico de França Ferreira Filho (CPF XXX.578.283-XX) , na condição de prefeito municipal de Barreirinhas/MA; Maria Marta Reis Conceição, CPF XXX.040.403-XX, secretária municipal de Educação de Barreirinhas/MA, no período de 2/1/2017 a 31/1/2018; José Cícero Silva Marcário Júnior, CPF XXX.006.013-XX, secretário municipal de Educação de Barreirinhas/MA, no período de 1º/2/2018 em diante; Mariluze Marreiros Rocha, CPF XXX.503.083-XX, fiscal dos contratos do Município de Barreirinhas/MA no período de 1º/2/2017 em diante.
52.2.	Justificativa
52.2.1.	O Município justificou que 'o contato era realizado diretamente entre o Fiscal do Contrato e os representantes legais das empresas contratadas', sendo o senhor Tiago Robson de Carvalho Lima o representante legal da empresa Ipiranga Empreendimentos e Locação Ltda., 'o qual mantinha um escritório de representação na Rua Antônio Rodrigues, s/n, bairro Murici, Barreirinhas-MA'. Informou ainda que o senhor Sigleidy Abreu Gomes era o representante legal da empresa Brumila Empreendimentos e Serviços Eirele-ME, que não possuía escritório de representação no Município (peça 210, p. 18) .
52.3.	Análise
52.3.1.	Ao cuidar da ocorrência em exame, o Relatório de Fiscalização (peça 110, parágrafos 81 e 166) consignou que no Município de Barreirinhas/MA as 'empresas contratadas nem contato mantêm com os proprietários dos veículos, não mantêm, nos municípios, nem representantes nem escritório para onde possam ser encaminhadas quaisquer demandas'.
52.3.2.	No que tange às justificativas do Município, onde faz alegações de que o Fiscal de Contratos do Município realizava contato diretamente com os representantes legais das empresas contratadas citadas, e que a empresa Ipiranga Empreendimentos e Locação Ltda. mantinha escritório de representação na Rua Antônio Rodrigues, s/n, bairro Murici, Barreirinhas/MA, tais fatos podem até ser pertinente para período anterior ao trabalho de fiscalização do TCU no Município, haja vista que, durante os trabalhos no Município, a equipe precisou se deslocar ao Município de Nina Rodrigues/MA, distante 190 km de Barreirinhas/MA, para oficiar a referida empresa (peças 59 e 93, p. 1-3) .
52.3.3.	De igual modo, a equipe se deslocou ao Município de Cantanhede/MA, distante 300 km do município contratante, para oficiar a firma Brumila Empreendimentos e Serviços, em relação à qual foi informado pela própria Administração não possuir escritório de representação no Município (peças 60 e 93, p. 3-4) .
52.3.4.	À vista do exposto, conclui-se que as justificativas do Município sobre ausência de preposto e/ou de escritório de representação das empresas contratadas no município para onde deveriam ser encaminhadas as demandas decorrentes da execução dos contratos, aqui examinadas em favor dos responsáveis inertes ao chamamento em audiência do Tribunal, não se prestam para elidir a irregularidade em comento, pelo que se mantém a ocorrência em desfavor dos responsáveis.
52.3.5.	Ocorrências registradas no ofício de audiência: não comprovação de nexo causal entre os valores empregados para o pagamento dos serviços do transporte escolar e sua finalidade, mormente pela não disponibilização dos contratos de sublocação dos veículos que prestam os serviços de transporte escolar no município (Contratos 1, 4, 72, 90/2017 e os aditivos ao Contrato 72/2017, respectivamente, nas peças 61, 62, 66, 68 e 67) , nos termos dos parágrafos 81, 184, 186-187 e 190-194 do relatório à peça 110; e deficiência na liquidação da despesa, com atestado meramente burocrático da fiscal dos contratos, sem a efetiva verificação acerca da prestação dos serviços, considerando a informação de que nem ela nem nenhum setor da Administração municipal detém a relação dos veículos sublocados (Contratos 1, 4, 72, 90/2017 e os aditivos ao Contrato 72/2017, respectivamente, nas peças 61, 62, 66, 68 e 67) , nos termos dos parágrafos 81 e 186-190 do relatório à peça 110.
52.4.	Responsáveis: Albérico de França Ferreira Filho (CPF XXX.578.283-XX) , na condição de prefeito municipal de Barreirinhas/MA; Mariluze Marreiros Rocha, CPF XXX.503.083-XX, fiscal dos contratos do Município de Barreirinhas/MA no período de 1º/2/2017 em diante.
52.5.	Justificativas
52.5.1.	Referente à 'não comprovação de nexo causal', o Município esclareceu que solicitou às empresas contratadas 'tanto os Contratos de Sublocação quanto o esclarecimento das diferenças entre o valor recebido e o pago aos subcontratados', uma vez que as firmas em comento gerenciavam os contratos, sendo 'as únicas detentoras de conhecimento de seus encargos e promovente da subcontratação detectada' (peça 210, p. 18) .
52.5.2.	Referente à 'deficiência na liquidação da despesa', as justificativas do Município foram apresentadas no bojo de duas outras ocorrências (ver item 51.2 acima) , onde em essência foi alegado que 'a zona rural do Município é extensa, necessitando o Fiscal do Contrato de informações provenientes dos diretores de cada Escola', e que 'o contratado atendeu satisfatoriamente os serviços, sendo todas as Notas Fiscais atestadas uma vez que não houve no período qualquer fato que desabonasse ou prejudicasse a prestação dos serviços' (peça 210, p. 17) .
52.6.	Análise
52.6.1.	Primeiramente, merece relevo que, para as ocorrências neste item 52 e subitens, não foi inicialmente acatada pelo Relator (peça 113) a proposta de audiência consignada no Relatório (peça 110) , uma vez que as irregularidades em comento dependiam de 'maior aprofundamento'. Assim, alternativamente à medida proposta pela equipe de fiscalização, o Relator determinou 'a realização de oitiva das comunas e das empresas contratadas', bem como autorizou a realização de diligências e inspeções complementares que se fizessem necessárias. No entanto, como resultado das medidas realizadas nesse sentido, restou caracterizado para as presentes ocorrências apenas a persistência do não encaminhamento dos contratos de sublocação, não havendo elementos adicionais como pretendia a medida saneadora determinada pelo Relator, o que o levou à nova determinação expressa na peça 222, p. 5-6, estar desta feita no sentido de entender 'justificada a realização das audiências em epígrafe', concernente às duas ocorrências tratadas neste item 53.
52.6.2.	Ademais, ao cuidar das ocorrências em exame, o Relatório de Fiscalização (peça 110, parágrafos 81, 184, 186-194) consignou que no Município de Barreirinhas/MA, apesar de, formal e documentalmente, estarem devidamente demonstrados todos os estágios das despesas, algumas ocorrências significativas na execução financeira dos recursos foram classificadas como achados de auditoria pela equipe, no que tange ao transporte escolar, mormente a ausência de nexo causal entre os recursos dispendidos e a despesa executada, bem como a deficiência na liquidação da despesa, com atestado meramente burocrático da fiscal dos contratos, sem a efetiva verificação acerca da prestação dos serviços, haja vista que não foram apresentados à equipe de fiscalização do TCU elementos suficientes que o comprovassem, como os contratos de sublocação e algum recibo passado pelos efetivos prestadores de serviço.
52.6.3.	Segundo consignado no dito Relatório, no caso específico do Município de Barreirinhas/MA, o nexo causal entre os recursos financeiros e a execução do objeto não foi comprovado pelo fato de que a Administração municipal não apresentou a relação dos veículos (marca, modelo, ano, placa, chassi, proprietário/subcontratado) utilizados no transporte escolar, bem como não exibiu nenhum contrato de sublocação dos veículos, não havendo prova de que as empresas contatadas prestaram efetivamente algum serviço ao município, haja vista que não foram disponibilizados à equipe, a contento, os documentos e informações solicitados que poderiam comprovar o vínculo financeiro.
52.6.4.	De igual modo, não foram viabilizados à equipe, em tempo hábil, as informações e os meios necessários para que verificasse a existência das rotas: nem o rol dos veículos contratados nem a relação de seus proprietários e motoristas, nem a discriminação detalhada das rotas, denotando fragilidade ou inexistência da necessária fase de liquidação de despesa, conforme ficou assente no dito relatório de fiscalização (v. também item 51 desta instrução) :
188. Ademais, a relutância da Administração municipal em prestar as informações solicitadas em tempo hábil, seja do secretário municipal de educação seja da fiscal dos contratos seja do preposto designado para acompanhar a equipe, inviabilizaram a verificação das rotas e a constatação de que elas realmente existiam, principalmente as pertinentes aos povoados da zona rural afastada das estradas pavimentadas.
189. Posteriormente, a fiscal dos contratos de Barreirinhas/MA, designada oficialmente para tal função, encaminhou à equipe, por meio eletrônico (peça 57) , diversos atestados de serviços e rol dos proprietários dos veículos pretensamente contratados (em disposição de difícil compreensão, com cortes na digitalização) , o que colide com as informações oficiais prestadas durante os trabalhos de que a Administração não detinha essa relação, reafirmando a ideia de que a liquidação da despesa, nesses contratos, não passava de uma ato apenas burocrático.
52.6.5.	Nesse sentido, deve-se consignar que as limitadas informações prestadas pela Brumila (peças 6 e 60) foram entregues somente em 12/3/2018 (peça 6) , e as da Ipiranga foram remetidas por correio eletrônico, em 7/3/2018, dois dias antes do encerramento da fase de execução da fiscalização, que ocorreu em 9/3/2018 (v. peça 8) , quando a equipe já se encontrava no Município de Morros/MA, em face da mesma fiscalização. A esse respeito, o Relatório de Fiscalização apontou que:
193. Ambas as empresas, em suas respostas, apresentaram uma relação de pretensos subcontratados, com os pretensos valores que estes recebiam pela sublocação (peças 59 e 60) , mas não disponibilizaram a relação dos veículos que serviam as rotas ali apontadas, o que evidencia, mais uma vez, a falta de comprovação de nexo causal entre os recursos a finalidade na qual foram empregados.
194. A propósito, as informações sobre os valores informados pelas empresas que pretensamente seriam pagos aos sublocatários pela prestação dos serviços é discordante do valor que foi informado por estes em entrevistas com os membros da equipe na presença do preposto designado para acompanhá-los.
52.6.6.	Não obstante, em 8/3/2018, a fiscal dos contratos de Barreirinhas/MA, designada oficialmente para tal função, encaminhou à equipe, por meio eletrônico (peça 57) , diversos atestados de serviços e rol dos proprietários dos veículos pretensamente contratados (em disposição de difícil compreensão, com cortes na digitalização) , o que colidiu com as informações oficiais prestadas durante os trabalhos de que a Administração não detinha essa relação, reafirmando a ideia de que a liquidação da despesa, nesses contratos, não passava de uma ato burocrático.
52.6.7.	No que tange às justificativas do Município, onde faz alegações relacionadas à não comprovação de nexo causal entre os valores empregados para o pagamento dos serviços do transporte escolar e sua finalidade, reitera-se análise já exposta nos parágrafos 37 e seguintes da instrução à peça 219, onde em suma ficou assente que que as alegações do Município não foram capazes de descaracterizar a ocorrência em análise, haja vista persistir:
pendência consistente no não encaminhamento de cópias de eventuais contratos de sublocação dos veículos que efetivamente prestaram os serviços de transporte escolar decorrentes dos Contratos em epígrafe, bem assim dos comprovantes de pagamento feitos pelos contratados aos respectivos sublocatários.
52.6.8.	Não obstante, merece relevo, sob o aspecto fático, que nas verificações in loco feitas pela equipe de fiscalização (v. peça 77) foram encontrados veículos sublocados realizando transporte escolar no Município, tendo sido feitos registros no relatório de vistoria à peça 77, onde se destacam as anotações a seguir:
l) Não foi registrada nenhuma ocorrência recente de acidente com os veículos e nenhum dos condutores entrevistados cometeu falta grave ou gravíssima ou é reincidente em infrações médias nos últimos doze meses; 
m) Os motoristas dos veículos são os próprios proprietários ou são contratados diretamente por eles;
o) Os proprietários dos veículos locam seu veículo para uma empresa, mas não sabem dizer qual é seu nome;
n) Os motoristas e os proprietários moram nos lugarejos do itinerário das rotas e o contato inicial para a contratação dos veículos é feito com o Senhor José de Ribamar Reis Diniz (subscrito) , responsável pelas rotas do transporte escolar, alcunhado por 'Touro';
p) O pagamento é feito diretamente em conta corrente, mediante transferência bancária, sempre de forma pontual, alegadamente pela empresa;
52.6.9.	Isto posto, a despeito de restar evidente a não comprovação de vínculos formais entre os sublocatários dos serviços de transporte escolar e as empresas efetivamente contratadas pela Administração, em afronta à arts. 62 e 63, da Lei 4.320/1964 e art. 67 da Lei 8.666/1993, na amostra fiscalizada in loco também foi constatada a prestação dos serviços por prestadores alegadamente remunerados pelas firmas contratadas pelo Município, sendo este um atenuante para a não proposição de conversão dos autos em TCE em face da ocorrência referente à ausência de nexo causal.
52.6.10.	E considerando a pertinência temática, complementam os exames referentes à 'deficiência na liquidação da despesa, com atesto meramente burocrático do fiscal dos contratos, sem a efetiva verificação acerca da prestação dos serviços', as anotações feitas na análise exposta no item 51.3 desta instrução, relacionado às ocorrências que versam sobre 'Ausência de Controle sobre a pontualidade e a assiduidade na prestação dos serviços por parte da Administração Municipal' e 'Inexistência de fiscalização dos contratos, consubstanciada na certificação dos serviços por parte da fiscalização sem a devida comprovação de sua efetiva prestação', sendo importante destacar que as três ocorrência, por versarem sobre aspectos do controle administrativo, foram respondidas conjuntamente pelo Município quando da resposta à diligência do Tribunal (v. peça 210, p. 17) .
52.6.11.	À vista do exposto, conclui-se que as justificativas do Município sobre não comprovação de nexo causal entre os valores empregados para o pagamento dos serviços do transporte escolar e sua finalidade, bem como para a deficiência na liquidação da despesa, com atesto meramente burocrático do fiscal dos contratos, sem a efetiva verificação acerca da prestação dos serviços, aqui examinadas em favor dos responsáveis inertes ao chamamento em audiência do Tribunal, não se prestam para elidir as irregularidades em comento, pelo que se mantêm as ocorrências em desfavor dos responsáveis, sem, no entanto, propor a conversão dos autos em tomada de contas especial (v. item 52.6.8 e 52.6.9 acima) .
Programa Nacional de Alimentação escolar (PNAE) 
53.	Conquanto a fiscalização do Programa em epígrafe tenha feito parte do escopo da auditora objeto do presente processo, o Relatório à peça 110, consignou em seu parágrafo 212, que 'conforme o narrado nos parágrafos 68-70 e 202-204, guardadas as devidas proporções, o programa de alimentação escolar nos dois municípios auditados tem funcionado de forma satisfatória, muito em decorrência da atuação das Promotorias de Justiça daquelas cidades'.
54.	Em adendo, consignou como única ressalva feita 'com relação à execução do programa foi a falta de um planejamento adequado nos dois municípios, que garantisse cobertura integral por todo o período letivo, o que será motivo de recomendação às administrações municipais em momento ulterior'.
55.	Desse modo, faz-se pertinente a expedição de recomendação aos Municípios de Morros/MA e Barreirinhas/MA no sentido da proposição supra, já inclusa no rol propugnado no parágrafo 228 do Relatório de Fiscalização (peça 110) .
Encaminhamentos remanescentes do Relatório de Fiscalização (peça 110) 
56.	No parágrafo 228 do Relatório de Fiscalização em comento, consta sugestão de encaminhamento (ali anotada sob a forma de recomendação) alusivo aos programas de alimentação escolar e transporte escolar de ambos os municípios auditados, consignado no contexto das denominadas 'ocorrências escusáveis', mencionadas nos itens 4 e 5 desta instrução, mas originárias do Relatório de Fiscalização (peça 110, p. 22-26) . No entanto, no caso em espécie, mostra-se pertinente que o sobredito encaminhamento seja feito pelo Tribunal na forma de ciência, com o teor a seguir:
56.1.	Dar ciência aos municípios de Morros/MA e Barreirinha/MA, com fundamento no art. 9º, inciso I, da Resolução TCU 315, de 2020, que cabe ao ente municipal:
a)	proporcionar condições para a realização das licitações na modalidade pregão eletrônico, conforme orientação do art. 4º da Portaria Interministerial 127/2008;
b)	justificar expressamente, nos autos do procedimento administrativo, as razões pela opção da modalidade pregão presencial, enquanto não houver condições técnicas para a realização dos pregões eletrônicos, como determina o art. 49, § 2º, da Portaria Interministerial 127/2008;
c)	abster-se de incluir a marca do objeto a ser licitado nos editais convocatórios e seus anexos, bastando apenas sua descrição detalhada, em atenção à vedação imposta pelo art. 7º, § 5º, da Lei 8.666/1993, observadas as ressalvas contidas na Súmula-TCU 270 e no Acórdão-TCU 113/16-Plenário;
d)	deflagrar procedimentos administrativos específicos precedentes a todas revogações ou anulações de licitações e contratos administrativos, onde seja motivada a decisão e garantido o contraditório a todos os interessados, em atenção ao princípio constitucional da ampla defesa e do contraditório e aos ditames do art. 49, § 3º, da Lei 8.666/;
e)	otimizar seus planejamentos para evitar períodos do ano letivo sem cobertura do fornecimento da merenda escolar, em nome do princípio constitucional da eficiência;
f)	não permitir, em nenhuma hipótese, a condução dos veículos do transporte escolar por condutores inabilitados ou sem a habilitação adequada, conforme estabelece o art. 138 da Lei 9.503/1997 (CTB) ; e
g)	considerando as inevitáveis condições pessoais utilizadas como requisitos para a contratação do binômio condutores/camionetes que prestam o serviço de transporte escolar na zona rural, viabilizar sua regularização no que se refere às exigências dos arts. 136-139 do Código de Trânsito Brasileiro.
57.	Ademais, constou proposição no parágrafo 229 do mesmo relatório, no sentido de, à vista das irregularidades referentes ao transporte escolar em ambos os municípios,
sugerir ao TCE/MA que, utilizando-se de seu poder regulamentar, previsto no art. 3º da Lei Estadual 8.258, de 6 de junho de 2005 (Lei Orgânica do TCE/MA) , desenvolva estudos, no sentido da elaborar normativo estabelecendo requisitos a serem observados na elaboração de editais e termos de referência de licitações e no controle da execução dos serviços de transporte escolar, utilizando como subsídio a Resolução TC 6/2013 do TCE-PE, com o fim de auxiliar o exercício do controle sobre os atos de gestão relacionados ao programa (vide parágrafos 214-218 do relatório à peça 110) .
57.1.	Neste caso, o encaminhamento em relevo se mostra desnecessário no presente processo, haja vista que a referida temática está sendo tratada no âmbito do TC Processo 022.593/2020-9, que cuida do monitoramento do Acórdão 1332/2020-TCU-Plenário, da relatoria do Ministro Walton Alencar Rodrigues, exarado no TC Processo 031.841/2018-0, referente ao relatório de consolidação da Fiscalização de Orientação Centralizada com o objetivo de avaliar os serviços de transporte escolar (FOC Transporte Escolar) .
CONCLUSÃO
58.	Cuida-se de processo de auditoria realizada nas prefeituras maranhenses de Morros e Barreirinhas, da qual se originou relatório de fiscalização (peça 110) , submetido ao Gabinete do Ministro-Substituto Augusto Sherman Cavalcanti, que se manifestou conforme Despacho à peça 113.
59.	Referente às propostas de audiência, o Relator decidiu não acatar diversos dos indícios de irregularidade imputados aos responsáveis, e como alternativa, decidiu aprofundar a análise a respeito de algumas ocorrências tidas como irregularidades, a fim de se obter, com clareza, a cadeia de responsabilidade da atuação dos gestores e dos demais agentes públicos, bem como a robustez probatória de alguns indícios de irregularidade (item 6) . Ademais, o Relator também deliberou no sentido de:
a)	acrescentar ao rol de responsáveis o procurador do Município de Barreirinhas (peça 113, p. 4, item 30) , senhor Rodrigo Sousa Figueiredo Ferreira (CPF XXX.531.933-XX e OAB/MA 9008) , haja vista que se manifestou no âmbito da celebração dos termos aditivos ao Contrato 72/2017, peça 65, p 185-191 e peça 67 (item 7) ;
b)	o compartilhamento das informações constantes dos autos com os membros da Rede de Controle no Estado do Maranhão, especialmente com o Tribunal de Contas do Estado do Maranhão e o Ministério Público do Estado do Maranhão, nos termos propostos pela unidade técnica (peça 110, p. 50) . Referida providência foi atendida por meio dos ofícios que constam das peças 225 e 226 (itens 6, 24 e 34) ;
c)	Quanto à falta de zelo para com os veículos oficiais do Município de Morros/MA destinados ao transporte escolar, bem como o atraso no licenciamento dos mesmos, por ocasião da instrução de mérito e por determinação do Relator, deverá ser feita a 'expedição de medidas corretivas à comuna' (item 8) .
60.	Na instrução à peça 114 foi proposta a realização de diligências complementares para, posteriormente, prosseguir com as audiências já acolhidas pelo Relator, como também, as que se sucedessem a partir das novas informações oriundas das medidas saneadoras (itens 10 a 15) .
61.	O exame das respostas das medidas acima foi feito no âmbito da instrução à peça 204, onde, nos seus anexos I e II, restou consignada a especificação de cada uma das propostas de audiência feitas no relatório de fiscalização (peça 110) , conforme acatadas ou recusadas pelo Ministro-Relator. Nos parágrafos 28.5 e 31.2 da referida instrução, as análises demonstraram que a responsabilidade por ocorrências irregulares até então atribuídas aos pregoeiros dos municípios maranhenses de Morros e de Barreirinhas deveria ser imputada aos respectivos secretários municipais de educação (itens 16 a 20) .
62.	Ademais, ficou ali assente a necessidade de reiteração, para o saneamento dos autos, de solicitações de documentos e informações, por meio de diligência e oitiva à Prefeitura Municipal de Barreirinhas/MA, bem assim às firmas Brumila Empreendimentos e Serviços Eireli e Ipiranga Empreendimentos e Locação Eireli (itens 21 e 22) .
63.	As firmas em comento não se manifestaram, apesar de regularmente notificadas. Da sua parte, o Município, na condição de pessoa jurídica, apresentou justificativas e documentos sem considerar especificamente o objeto da diligência proposta, concentrando-se em justificar os indícios de irregularidades apontados nestes autos como de responsabilidade do respectivo gestor municipal, que subscreveu o arrazoado encaminhado em nome do Município de Barreirinhas/MA (itens 23 e 25-27) .
64.	Na instrução à peça 219 ficou assente que o Município não logrou êxito em preencher lacunas de informações e documentos necessários nos autos, e, nesse sentido, não apresentou subsídios que permitissem concluir pela elisão no que concerne ao fornecimento cópias de eventuais contratos de sublocação dos veículos que efetivamente prestaram os serviços de transporte escolar, bem assim quanto ao fornecimento de relação dos veículos sublocados pelas firmas Ipiranga Empreendimentos e Locação Eireli e Brumila Empreendimentos e Serviços Eireli, pelo que referidas ocorrências foram mantidas para fins de audiência dos responsáveis (item 29) .
65.	Assim, partindo-se da proposta de encaminhamento consignada no relatório de fiscalização à peça 110, bem assim decorrentes das diligências empreendidas, realizou-se a audiência dos responsáveis de acordo com o encaminhamento exposto na instrução na peça 219, em harmonia com as manifestações do Relator expostas nas peças 113 e 222 (v. itens 30 a 33) .
66.	A despeito de haverem sido regularmente notificadas das respectivas audiências, as autoridades e servidores dos municípios de Morros/MA e Barreirinha/MA, bem assim as firmas Brumila Empreendimentos e Serviços Eireli e Ipiranga Empreendimentos e Locação Ltda. permaneceram silentes (v. item 35) . 
67.	Nesse sentido, inexistindo nos autos excludentes da culpabilidade dos responsáveis em comento, ou elementos objetivos de descaracterização das irregularidades que motivaram suas audiências, faz-se pertinente a declaração das suas revelias, nos termos do art. 12, §3º, da Lei 8.443/92 c/c o art. 202, §8º, do RI/TCU, presumindo-se verdadeiros os fatos a eles imputados (item 35) .
68.	Não obstante, no caso do Município de Barreirinhas/MA, foi realizado o exame das justificativas e documentos às peças 210 a 215, de modo a aproveitar em favor dos responsáveis, no que coubesse, as justificativas e respectivas comprovações em comento para elidir ocorrências consignadas nos ofícios de audiência de autoridades e servidores do dito Município, sintetizadas no Anexo II desta instrução. No entanto, nenhuma irregularidade foi elidida (v. itens 40 e 53) .
69.	Ademais, em face do rol de ocorrências, reputa-se necessário levar ao conhecimento aos municípios maranhenses de Morros e Barreirinhas das irregularidades consignadas nos anexos I e II da presente instrução, nessa ordem, sem prejuízo de igual providência, no mesmo decisum, no que tange ao encaminhamento inicialmente proposto em forma de recomendação aos ditos municípios, e originalmente expressa no parágrafo 228 do Relatório de Auditoria à peça 110, (v. itens 56 e 57) , bem assim na manifestação do Relator expressa na peça 113, item 39 (v. item 8) .
PROPOSTAS DE ENCAMINHAMENTO
70.	Ante todo o exposto, submetem-se os autos às considerações superiores, propondo:
70.1.	Com fulcro no art. 12, § 3º, da Lei 8.443/1992, c/c o art. 202, § 8º, do RI/TCU considerar revéis os responsáveis a seguir:
a)  vinculados ao Município de Morros/MA: Sidrack Santos Feitosa, CPF XXX.119.903-XX, na condição de prefeito municipal de Morros/MA durante o período auditado; Izaías Lopes Bezerra, CPF XXX.246.083-XX, secretário de educação no período de 2/1 a 31/12/2017) ; Marta Fernanda Costa Silva, CPF XXX.881.053-XX, secretária de educação do Município; Carlos Alberto Nascimento Barros, CPF XXX.096.803-XX, fiscal dos contratos do Município) ; e Francisca Silvana Alves Malheiros Araújo, CPF XXX.887.713-XX, ex-prefeita municipal;
b)  vinculados ao Município de Barreirinhas/MA: Alberico de França Ferreira Filho, CPF XXX.578.283-XX, na condição de prefeito municipal; Maria Marta Reis Conceição, CPF XXX.040.403-XX, secretária municipal de Educação de Barreirinhas/MA, no período de 2/1/2017 a 31/1/2018; Rodrigo Sousa Figueiredo Ferreira, CPF XXX.531.933-XX e OAB/MA 9008, procurador do Município de Barreirinhas; José Cícero Silva Marcário Júnior, CPF XXX.006.013-XX, secretário municipal de Educação de Barreirinhas/MA, no período de 1º/2/2018 em diante; Mariluze Marreiros Rocha, CPF XXX.503.083-XX, fiscal dos contratos do Município de Barreirinhas/MA no período de 1º/2/2017.
70.2.	Aplicar, individualmente, aos responsáveis descritos nas alíneas 'a' e 'b' do item 70.1 acima, vinculados, respectivamente, aos municípios de Morros/MA e Barreirinhas/MA, a multa prevista no art. 58, II, da Lei 8.443/1992, fixando-lhes o prazo de 15 (quinze) dias, a contar das respectivas notificações, para que comprovem, perante o Tribunal (art. 214, III, 'a', do RI/TCU) , o recolhimento das dívidas ao Tesouro Nacional, atualizadas monetariamente desde a data do acórdão proferido até o dia dos efetivos recolhimentos, na forma da legislação em vigor;
70.3.	Autorizar, desde logo, nos termos do art. 28, inciso II, da Lei 8.443/1992, a cobrança judicial das dívidas, caso não atendidas as notificações, nos prazos ali fixados;
70.4.	Dar ciência aos municípios de Morros/MA e Barreirinha/MA, com fundamento no art. 9º, inciso I, da Resolução TCU 315/2020, que cabe ao ente municipal:
a)	proporcionar condições para a realização das licitações na modalidade pregão eletrônico, conforme orientação do art. 4º da Portaria Interministerial 127/2008;
b)	justificar expressamente, nos autos do procedimento administrativo, as razões pela opção da modalidade pregão presencial, enquanto não houver condições técnicas para a realização dos pregões eletrônicos, como determina o art. 49, § 2º, da Portaria Interministerial 127/2008;
c)	abster-se de incluir a marca do objeto a ser licitado nos editais convocatórios e seus anexos, bastando apenas sua descrição detalhada, em atenção à vedação imposta pelo art. 7º, § 5º, da Lei 8.666/1993, observadas as ressalvas contidas na Súmula-TCU 270 e no Acórdão-TCU 113/16-Plenário;
d)	deflagrar procedimentos administrativos específicos precedentes a todas revogações ou anulações de licitações e contratos administrativos, onde seja motivada a decisão e garantido o contraditório a todos os interessados, em atenção ao princípio constitucional da ampla defesa e do contraditório e aos ditames do art. 49, § 3º, da Lei 8.666/1993;
e)	otimizar seus planejamentos para evitar períodos do ano letivo sem cobertura do fornecimento da merenda escolar, em nome do princípio constitucional da eficiência;
f)	não permitir, em nenhuma hipótese, a condução dos veículos do transporte escolar por condutores inabilitados ou sem a habilitação adequada, conforme art. 138 da Lei 9.503/1997 (CTB) ; 
g)	viabilizar a regularização no que se refere às exigências dos arts. 136-139 do Código de Trânsito Brasileiro, considerando as inevitáveis condições pessoais utilizadas como requisitos para a contratação do binômio condutores/camionetes que prestam o serviço de transporte escolar na zona rural.
70.5.	Dar ciência do município de Morros/MA, com fundamento no art. 9º, inciso I, da Resolução TCU 315/2020, que cabe ao Município coibir, na prestação dos serviços do transporte escolar, falta de asseio e de conservação das instalações internas dos veículos, falta de urbanidade dos condutores, bem como o atraso no licenciamento dos veículos, em afronta aos princípios da moralidade e da eficiência, art. 37, caput, CF/88; art. 1º, inciso III, da Constituição Federal (desrespeito à dignidade da pessoa humana) ; e aos arts. 130 e 230, V e XVIII, da Lei 9.503/1997 (CTB) ;
70.6.	Levar ao conhecimento dos municípios de Morros/MA e Barreirinhas/MA as irregularidades consignadas, respectivamente, nos Anexos I e II desta instrução, a fim de se evitar a repetição futura de falhas da mesma natureza; e
70.7.	Encaminhar o acórdão que vier a ser proferido ao FNDE e aos municípios maranhenses de Morros e Barreirinhas, destacando que o relatório e o voto que fundamentam a deliberação ora encaminhada podem ser acessados por meio do endereço eletrônico www.tcu.gov.br/acordaos e que, caso tenham interesse, o Tribunal pode encaminhar-lhes cópia desses documentos sem quaisquer custos".
	É o Relatório.

Roberta Carolinne Souza de Oliveira, OAB/MA 8535, representando o Sr. Sidrack Santos Feitosa.

Não atuou.

AUDITORIA. ALIMENTAÇÃO E TRANSPORTE ESCOLAR. IRREGULARIDADES. SUBCONTRATAÇÃO. FALHAS NOS EDITAIS. FALHAS NA FISCALIZAÇÃO CONTRATUAL. AUDIÊNCIAS. REVELIA. MULTA.

RELATÓRIO DE AUDITORIA (RA)

Secretaria de Controle Externo da Educação, da Cultura e do Desporto (SecexEducação).

Cuidam os autos de Auditoria realizada pela então Secex-MA, no ano de 2018, nos municípios maranhenses de Morros e Barreirinhas, com objetivo de verificar a prestação dos serviços de transporte escolar e o fornecimento de merenda escolar, bem como verificar a conformidade e legalidade dos procedimentos administrativos correlatos.
Após a execução de procedimentos para responder a nove questões de auditoria, aquela unidade técnica havia vazado o relatório de peça 110, anuído pelo respectivo corpo dirigente (peças 111-112) , concluindo pela ocorrência de quatro achados de auditoria, além de cinco "ocorrências escusáveis", as quais consistiriam em "procedimentos administrativos que contrastaram com ditames legais, mas que podiam ser justificadas, de forma que não foram consideradas como achados e sim aqui relacionados como ocorrências escusáveis" (peça 110, p. 21, item 91) .
Em razão dos quatro achados, a unidade técnica havia proposto a realização de audiências dos prefeitos envolvidos, bem como de secretários de educação, pregoeiros e fiscal de contratos, além de compartilhar as peças dos autos com os membros da Rede de Controle no Estado do Maranhão, parceiros do Tribunal no projeto "Transporte Escolar", especialmente ao TCE-MA (Tribunal de Contas do Estado do Maranhão) e ao MP-MA (Ministério Público do Estado do Maranhão) , em razão dos recursos municipais dispendidos na execução das despesas auditadas.
Os achados de auditoria foram os seguintes:  
V.1. Irregularidades em procedimentos licitatórios para a contratação dos serviços de locação de veículos para o transporte escolar;
V.2. Irregularidades nas contratações de serviços de locação de veículos para o transporte escolar;
V.3. Irregularidades na execução do programa do transporte escolar; e
V.4. Irregularidades na execução financeira dos recursos destinados ao transporte escolar.
Nas chamadas "ocorrências escusáveis", a equipe de auditoria havia listado o seguinte (peça 110, pp. 21-25) :
a) licitação na modalidade pregão presencial em detrimento do pregão eletrônico;
b) indicação de marca Toyota nas contratações para transporte escolar;
c) revogação de licitação sem fundamentação e motivação;
d) falha no planejamento da execução do programa de alimentação escolar; e
e) transporte escolar prestado por veículos e condutores em desacordo com a norma.
 
Por meio do Despacho de peça 113, expedido ainda naquele ano, divergi parcialmente da proposta instrutória, determinando a realização do aprofundamento do exame em relação a diversas conclusões e propostas instrutórias.
Na sequência, em agosto de 2019, a unidade técnica promoveu diligências às Prefeituras de Morros e Barreirinhas, bem como a oitiva de cinco empresas, que teriam sido contratadas e/ou recebido pagamentos relacionados ao objeto auditado, o que resultou na juntada da documentação constante das peças 129-203. Em momento seguinte, a unidade técnica reiterou oitivas de duas empresas e diligência à Prefeitura de Barreirinhas, bem como analisou os elementos então recebidos (peça 204-205) .  
Na instrução de peças 219-220, a SecexEducação - que assumiu a instrução do feito -, em atendimento ao Despacho anterior, havia proposto a realização de audiências dos ex-Prefeitos de Morros, Sidrack Santos Feitosa e Francisca Silvana Alves Malheiros Araújo, dos ex-Secretários de Educação de Morros, Izaías Lopes Bezerra e Marta Fernanda Costa Silva, e do fiscal de contrato daquela comuna, Sr. Carlos Alberto Nascimento Barros. Quanto ao Município de Barreirinhas/MA, a unidade técnica havia proposto a audiência do Prefeito, Alberico de França Ferreira Filho, dos Secretários de Educação, Maria Marta Reis Conceição e José Cícero Silva Macário Júnior, da fiscal de contratos, Mariluze Marreiros Rocha, e, consoante determinado no Despacho de peça 113, do Procurador do Município de Barreirinhas, Sr. Rodrigo Sousa Figueiredo Ferreira.
Por meio do Despacho de peça 222, acolhi a essência da referida proposta, autorizando-se a realização das audiências dos seguintes responsáveis:
	Responsáveis

	Alberico de França Ferreira Filho, Prefeito Municipal de Barreirinhas/MA

	Carlos Alberto Nascimento Barros, fiscal dos contratos do Município de Morros/MA

	Francisca Silvana Alves Malheiros Araújo, ex-Prefeita Municipal de Morros/MA

	Izaías Lopes Bezerra, Secretário de Educação do Município de Morros/MA

	José Cícero Silva Marcário Júnior, Secretário Municipal de Educação de Barreirinhas/MA

	Maria Marta Reis Conceição, Secretária Municipal de Educação de Barreirinhas/MA

	Mariluze Marreiros Rocha, fiscal dos contratos do Município de Barreirinhas/MA

	Marta Fernanda Costa Silva, Secretária de Educação do Município de Morros/MA

	Rodrigo Sousa Figueiredo Ferreira, Procurador do Município de Barreirinhas

	Sidrack Santos Feitosa, Prefeito Municipal de Morros/MA

Em sua derradeira instrução (peças 300-302) , a unidade técnica propõe a aplicação da multa prevista no artigo 58, inciso II, da Lei Orgânica a todos os responsáveis ouvidos, bem como a expedição de "ciências" aos dois Municípios.
Desde logo, adianto que acolho a essência da referida proposta, incorporando a respectiva análise às minhas razões de decidir, sem prejuízo das considerações que se seguem, atinentes a cada uma das irregularidades observadas.
 Ressalto que, embora regularmente notificados quanto às audiências (peça 295) , os responsáveis permaneceram silentes, aplicando-se os efeitos da revelia, nos termos do art. 12, § 3º, da Lei 8.443/92 c/c o art. 202, § 8º, do RI/TCU.
Depreendo dos autos que as notificações editalícias de Maria Marta Reis Conceição, Mariluze Marreiros Rocha, Sidrack Santos Feitosa e Carlos Alberto Nascimento Barros (peças 257 e 271; 258 e 272; 259 e 273; 260 e 270) se deram após infrutíferas tentativas de notificação pela via epistolar (peças 232, 267 e 268; 231, 261 e 269; 226, 262 e 263; 228, 256 e 268) . A notificação epistolar destes quatro responsáveis foi devolvida sob o motivo de "não procurado", sendo que a Secretaria aponta que, no sistema DGI-Consultas, inexiste endereço diverso daqueles utilizados nos autos.
Ante tal situação, restaram inafastados os indícios de irregularidades ensejadores das audiências, suscitando a aplicação da multa legal por esta Casa.
Vale destacar que o Sr. Alberico de França Ferreira Filho, na condição de prefeito de Barreirinhas/MA, havia respondido diligências desta Corte, apresentou "justificativas e respectivas comprovações, relativas às irregularidades/impropriedades" (peças 210-215) , que mostraram-se insuficientes para afastar a caracterização ou sua responsabilidade pelas irregularidades.
Para além das "ocorrências escusáveis", relevadas nos termos do Despacho de peça 113, remanesceram quatro irregularidades, adiante sintetizadas.
V.1. Irregularidades em procedimentos licitatórios para a contratação dos serviços de locação de veículos para o transporte escolar
A equipe de auditoria havia apontado que, em ambos os Municípios, os pregões presenciais para a contratação dos serviços de locação de veículos para fins de transporte escolar se calcaram em termos de referência não suficientemente detalhados: Morros/MA: Pregões presenciais 2 (peça 19) , 3 (peça 22) e 35/2017 (peça 26) ; Barreirinhas/MA: Pregões presenciais 72 (peça 64) e 90/2017 (peça 68) . 
Segundo a equipe, a falha repousa na ausência de detalhamento do objeto, mormente no que tange ao georreferenciamento das rotas, suas extensões e graus de dificuldade dos trajetos, bem como o quantitativo de veículos necessários para cobrir cada rota. Por conseguinte, tais contratações não dispunham de planilhas de formação de custos que viabilizassem a cotação das propostas, tendo sido todas as rotas cotadas por um valor unitário, independentemente de suas peculiaridades. No Município de Morros/MA, os sublocatários são remunerados, em tese, por diárias, não havendo preços máximos previstos.
A partir do aprofundamento realizado (peças 180-185 e 194-199) , foi possível concluir pela ausência de participação da comissão de licitação ou pregoeiro (peça 204, pp. 6-7) , embora tenha se apontado a participação do então secretário municipal de educação. Igualmente em relação ao Município de Barreirinhas, a conclusão instrutória anterior indicou a ausência de participação do pregoeiro (peça 204, pp. 8-9) .
Assim, foi realizada audiência dos prefeitos municipais e dos respectivos secretários de educação em relação às condutas apontadas no achado V.1 relacionadas aos procedimentos licitatórios. No Município de Morros, portanto, foram ouvidos o Sr. Sidrack Santos Feitosa, Prefeito, e o Sr. Izaías Lopes Bezerra, Secretário de Educação no período de 2/1 a 31/12/2017. No Município de Barreirinhas, por sua vez, o Sr. Alberico de França Ferreira Filho, na condição de Prefeito, e a Sra. Maria Marta Reis Conceição, Secretária Municipal de Educação.
Ante a ausência de manifestação dos responsáveis a respeito e diante do não acatamento dos elementos encaminhados pelo Município de Barreirinhas (peça 210-215) , examinados pela unidade técnica (peça 300, p. 12-14) , acolho a proposta de aplicação da multa legal aos responsáveis arrolados, relativamente às irregularidades de "ausência de detalhamento nos termos de referência dos procedimentos licitatórios" e "ausência de planilha ou de metodologia que detalhe os custos envolvidos com vistas à formação de preços para a cotação das propostas".
V.2. Irregularidades nas contratações de serviços de locação de veículos para o transporte escolar
A equipe de auditoria havia apontado, em 2018, uma série de irregularidades nas contratações, muitas decorrentes da ausência de detalhamento nos respectivos instrumentos convocatórios (achado V.1) . Tais irregularidades cuidam da falta de capacidade técnico-operacional das empresas contratadas, da subcontratação integral dos objetos contratados, da celebração de termos aditivos irregulares, bem como da possível existência de sobrepreço nos serviços contratados.
A partir de observações e de entrevistas realizadas, a equipe de auditoria afirmou que era a Administração municipal quem, de fato, geria para as empresas contratadas suas atividades, inclusive, o contato prévio e permanente para a subcontratação dos veículos. Além disso, "as empresas que prestam ou prestaram referido serviço nos dois municípios durante todo o período auditado não possuem estrutura física nem quantitativo de veículos necessários à demanda exigida nas licitações e atestada pelos fiscais dos contratos" (peça 110, p. 28, item 140) .
Assim, a partir de inspeção in loco e de registros fotográficos (peças 93 e 97) , a equipe de auditoria havia questionado a efetiva capacidade das empresas Ipiranga Empreendimentos Ltda. - ME e Brumila Empreendimentos e Serviços Eireli - ME para a prestação dos serviços de transporte para o Município de Barreirinhas/MA, na medida em que não possuíam nenhum escritório de representação nos Municípios para os quais, em tese, prestavam os serviços e o objeto social que se depreende a partir das inspeções in loco. No caso específico da Empresa Brumila, a equipe registra que se trata de "loja de comércio de material de construção de acabamento". 
Com base em tal contexto fático, lembro que havia acatado a essência da proposta da unidade técnica de realização de audiências dos prefeitos de ambos os Municípios e dos respectivos secretários municipais de educação. Divergi, apenas, quanto às audiências relacionadas a condutas descritas como "simulação de contratação (terceirização irregular) " - dada a ausência de suporte probatório robusto para tal enquadramento - e daquela descrita como "objeto contratual insuficientemente detalhado e impreciso" - tendo em vista a realização de audiência referente ao achado V.1 com semelhante teor. 
Neste aspecto, por meio do Despacho de peça 113, acresci ao rol de responsáveis o procurador do Município de Barreirinhas/MA que se manifestou no âmbito da celebração de termos aditivos aos contratos auditados, Sr. Rodrigo Sousa Figueiredo Ferreira, tendo em vista que, nas três avenças, a quantidade de camionetes extrapolou o patamar máximo de 25% (Lei 8.666/1993, art. 65, §1º) da quantidade inicial contratada (94 camionetes) e o entendimento de tratar-se de erro grosseiro (STF MS 24.631/DF) .
No Município de Morros, portanto, foram ouvidos o Sr. Sidrack Santos Feitosa, Prefeito, e o Sr. Izaías Lopes Bezerra, Secretário de Educação no período de 2/1 a 31/12/2017. No Município de Barreirinhas, por sua vez, o Sr. Alberico de França Ferreira Filho, na condição de Prefeito, a Sra. Maria Marta Reis Conceição, Secretária Municipal de Educação, e o Sr. Rodrigo Sousa Figueiredo Ferreira, Procurador Municipal.
Diante da ausência de manifestação dos responsáveis a respeito e ante o não acatamento dos elementos encaminhados pelo Município de Barreirinhas (peça 210-215) , examinados pela unidade técnica (peça 300, pp. 14-22) , acolho a proposta de aplicação da multa insculpida no artigo 58, inciso II, aos mencionados responsáveis.
V.3. Irregularidades na execução do programa do transporte escolar
No que se refere à fiscalização da execução contratual por parte das Administrações municipais, a equipe de auditoria havia apontado que "não há controle central oficial sobre a execução dos serviços por parte das secretarias municipais de Educação". 
Haveria, em algumas escolas de Morros/MA, controle precário em livro de registro de ponto por parte de seus gestores, cujos resultados são consolidados e enviados àqueles órgãos. No entanto, segundo a equipe, tais registros não seriam levados em conta no momento da remuneração das empresas contratadas, como se depreende de extrato de entrevistas às peças 77 (pp. 4-5, itens "y" a "dd") .
A equipe de auditoria havia apontado, também, "certa negligência no que se refere às condições de conservação dos veículos da rede oficial", que careciam de limpeza e de recuperação de suas partes internas, assim como com relação ao licenciamento atrasado dos ônibus. 
Mencionou, ainda, que, no dia 30/9/2016, três ônibus oficiais novos do Programa Caminho da Escola pertencentes ao Município de Morros/MA foram incendiados criminalmente (peças 15 e 16) . No entanto, segundo apurado pela equipe do TCU, a Administração municipal, tanto a anterior quanto àquela da gestão 2017-2020, teria permanecido inerte, sem que nenhuma providência perante o Ministério Público ou a autoridade policial tenha sido adotada. Somente à época dos trabalhos da equipe do TCU, em 20/2/2018, teria sido registrada ocorrência policial sobre o fato.
No que se refere ao Município de Barreirinhas/MA, a equipe havia aduzido que a comuna não dispunha de nenhum controle sobre a execução dos serviços de transporte escolar, não possuía a relação das rotas e nem o rol dos veículos e motoristas que prestam os serviços, uma vez que tais informações não foram disponibilizadas à equipe quando dos trabalhos.
Ante tal situação, autorizei a realização das audiências, no Município de Morros, do Sr. Sidrack Santos Feitosa, Prefeito, e o Sr. Izaías Lopes Bezerra, Secretário de Educação no período de 2/1 a 31/12/2017, bem como da Sra. Marta Fernanda Costa Silva, Secretária de Educação a partir de 1º/1/2018, Sr. Carlos Alberto Nascimento Barros, fiscal dos contratos do Município, bem como da Sra. Francisca Silvana Alves Malheiros Araújo, Prefeita nos quadriênios 2009-2012 e 2013-2016. No Município de Barreirinhas, por sua vez, o Sr. Alberico de França Ferreira Filho, na condição de Prefeito, e a Sra. Maria Marta Reis Conceição, Secretária Municipal de Educação, bem como o Sr. José Cícero Silva Marcário Júnior, Secretário Municipal de Educação de Barreirinhas/MA no período de 1º/2/2018 em diante, e a Sra. Mariluze Marreiros Rocha, fiscal dos contratos do Município de Barreirinhas/MA no período de 1º/2/2017 em diante. 
Ressalto, apenas, que havia divergido da unidade técnica em relação às propostas de audiência referentes à "quantidade insuficiente de veículos em algumas rotas", "existência de povoados não servidos pelo transporte escolar", atinente ao Município de Morros - na medida em que careciam da necessária fundamentação - e da proposta de audiência relativa à "falta de zelo para com os veículos oficiais do Município destinados ao transporte escolar bem como o atraso no licenciamento dos mesmos" - por entender que a falha não estaria revestida de gravidade suficiente para tanto.  
Ante a ausência de manifestação dos responsáveis a respeito e diante do não acatamento dos elementos encaminhados pelo Município de Barreirinhas (peça 210-215) , examinados pela unidade técnica (peça 300, pp. 22-27) , acolho a proposta de aplicação da multa insculpida no artigo 58, inciso II, aos mencionados responsáveis, relativamente às irregularidades de "ausência de preposto e/ou de escritório de representação das empresas contratadas no município para onde devam ser encaminhadas as demandas" e  " ausência de controle sobre a pontualidade e a assiduidade na prestação dos serviços por parte da Administração municipal". Além destas, no Município de Morros ainda haviam sido apontadas a "inércia da Administração no que se refere a seu poder-dever de exigir das empresas contratadas e dos proprietários e/ou motoristas dos veículos sublocados a correta prestação dos serviços" e a "inércia da Administração no que tange à ausência providências sobre o incêndio dos três ônibus escolares do Programa Caminho da Escola pertencentes ao Município de Morros/MA". Em acréscimo, no Município de Barreirinhas ainda restou apontada a irregularidade atinente à "inexistência de fiscalização dos contratos".
V.4. Irregularidades na execução financeira dos recursos destinados ao transporte escolar
No último achado de auditoria, a equipe havia mencionado a "ausência de nexo causal entre os recursos dispendidos e a despesa executada", na medida em que não teriam sido apresentados à equipe "elementos suficientes que o comprovassem, como os contratos de sublocação e algum recibo passado pelos efetivos prestadores de serviço" (peça 110, p. 36, item 184) , notadamente a relação dos veículos (marca, modelo, ano, placa, chassi, proprietário/subcontratado) utilizados no transporte escolar e os contratos de sublocação dos veículos.
Acresceu a tal observação a "diferença discrepante entre o valor pago pela Administração às empresas contratadas e o que é efetivamente pago por estas aos prestadores dos serviços", consoante achado V.2 (peça 110, p. 36, item 185) e, no caso de Barreirinhas, o significativo aumento de objeto promovido pelos termos aditivos, nos meses de julho a setembro/2017, e de contratações adicionais, nos meses seguintes.
A equipe havia proposto, inicialmente, a realização de audiências dos respectivos prefeitos e secretários municipais de educação, em relação à:
a)	diferença considerável entre o valor pago por item às empresas contratadas e o efetivamente pago por elas aos proprietários dos veículos sublocados; e
b)	não comprovação de nexo causal entre os valores empregados para o pagamento dos serviços do transporte escolar e sua finalidade, mormente pela não disponibilização dos contratos de sublocação dos veículos que prestam os serviços de transporte escolar nos municípios.
 
Por meio do Despacho de peça 113, deixei de acolher, naquele momento, a proposta instrutória, notadamente por entender que a situação encontrada demandava maior aprofundamento, inclusive considerando a possibilidade de a irregularidade resultar na possível conversão dos autos em tomada de contas especial. Então, em substituição às audiências propostas, determinei a realização de oitiva das comunas e das empresas contratadas, bem como autorizei a realização de diligências e inspeções complementares que se fizessem necessárias.
Tendo sido realizada diligência à Prefeitura Municipal de Barreirinhas e oitiva às firmas Ipiranga Empreendimentos e Locação e Brumila Empreendimentos e Serviços, as firmas permaneceram silentes e o Município, embora tenha encaminhado vasta documentação de pagamento às firmas Ipiranga e Brumila (peças 188 a 193) , não encaminhou os contratos de sublocação, não havendo a apresentação de comprovantes dos pagamentos feitos pelos contratados aos respectivos sublocatários, tampouco as relações de veículos sublocados pelas firmas. Em síntese, a unidade técnica não logrou êxito em obter os comprovantes dos pagamentos feitos pelos contratados aos respectivos sublocatários.
Considerando as infrutíferas tentativas de obtenção da documentação que viabilizariam o rastreamento do pagamento dos valores, bem como o cenário desnudado pela fiscalização de 2018, por meio do Despacho de peça 222 autorizei a realização das audiências relacionadas à "não comprovação de nexo causal entre os valores empregados para o pagamento dos serviços do transporte escolar e sua finalidade, mormente pela não disponibilização dos contratos de sublocação dos veículos que prestam os serviços de transporte escolar no município" e à "deficiência na liquidação da despesa, com atestado meramente burocrático da fiscal dos contratos, sem a efetiva verificação acerca da prestação dos serviços, considerando a informação de que nem ela nem nenhum setor da Administração municipal detém a relação dos veículos sublocados (Contratos 1, 4, 72 e 90/2017) ".
O Município de Barreirinhas havia esclarecido que solicitou às empresas contratadas "tanto os Contratos de Sublocação quanto o esclarecimento das diferenças entre o valor recebido e o pago aos subcontratados", uma vez que as firmas em comento gerenciavam os contratos, sendo "as únicas detentoras de conhecimento de seus encargos e promovente da subcontratação detectada" (peça 210, p. 18) .
Diante da ausência de manifestação dos responsáveis, acolho a proposta instrutória (peça 300, pp. 25-28) para aplicação da multa do artigo 58 ao Sr. Alberico de França Ferreira Filho, na condição de Prefeito de Barreirinhas, e à Sra. Mariluze Marreiros Rocha, fiscal dos contratos do Município de Barreirinhas/MA.
No que se refere ao possível dano ao erário, anteriormente aventado, a derradeira instrução técnica menciona que (peça 300, p. 27, item 52.6.9) :
"a despeito de restar evidente a não comprovação de vínculos formais entre os sublocatários dos serviços de transporte escolar e as empresas efetivamente contratadas pela Administração, em afronta à arts. 62 e 63, da Lei 4.320/1964 e art. 67 da Lei 8.666/1993, na amostra fiscalizada in loco também foi constatada a prestação dos serviços por prestadores alegadamente remunerados pelas firmas contratadas pelo Município, sendo este um atenuante para a não proposição de conversão dos autos em TCE em face da ocorrência referente à ausência de nexo causal".
 Relativamente ao apontamento inicial quanto à "diferença considerável entre o valor pago por item às empresas contratadas e o efetivamente pago por elas aos proprietários dos veículos sublocados" (peça 110, p. 30, item 148; p. 36, item 185) , lembro que tal apontamento se deu a partir da comparação entre os valores que teriam sido pagos aos motoristas - a partir de informações obtidas em entrevistas aos motoristas (peça 77) - e aqueles pagos pela Prefeitura.
Nessa senda, além de ser discutível o parâmetro de preços adotado para eventual discussão quanto ao superfaturamento (como suscitado no bojo do Acórdão 10919/2011-TCU-Segunda Câmara, de minha relatoria) , friso que o conjunto probatório constante dos autos não permite arvorar, com a necessária segurança, a obtenção de conclusões quanto à real diferença entre os valores pagos, o que, a meu ver, permite o acatamento da conclusão instrutória quanto à não conversão dos autos em tomada de contas especial.  
Por fim, registro acolher, com ajustes, as propostas de "ciências" formuladas pela unidade técnica, aproveitando-se a análise empreendida por ocasião da auditoria de 2018 (peça 110) , especialmente aquela relacionada às "ocorrências escusáveis" (peça 110, pp. 22-26) na forma de expedição de "ciências".  
	 Ante o exposto, manifesto-me por que o Tribunal aprove o Acórdão que ora submeto à deliberação deste Colegiado.
TCU, Sala das Sessões, em 20 de abril de 2022.
AUGUSTO SHERMAN CAVALCANTI 
Relator